---
title: "Trabalho Final: Análise Exploratória dos Municípios de Minas Gerais"

author:
  - name: Ana Laura Rangel Torres
    affiliation: Universidade Federal de Minas Gerais
    email: anarangellufmg@gmail.com

  - name: Rafaela Emily Miura
    affiliation: Universidade Federal de Minas Gerais
    email: rafaemiura@gmail.com

  - name: Victor Schneider Vale
    affiliation: Universidade Federal de Minas Gerais
    email: victorschneider@ufmg.br

date: today

execute:
  warning: false
  message: false

format:
  html:
    theme: cosmo
    css: styles.css
    toc: true
    toc-depth: 3
    toc-location: right
    number-sections: true
    code-fold: false
    code-summary: "Mostrar código"
    embed-resources: false
    fig-width: 7
    fig-height: 4.5
    fig-dpi: 96
    smooth-scroll: true
editor: 
  markdown: 
    wrap: 72
---

```{r}
#| include: false

#Carregando Bibliotecas
library(readxl) # Auxilia na leitura do .xlsm
library(dplyr) 
library(ggplot2) # Construção de gráficos
library(corrplot) # Construção do heatmap de correlação
library(ggcorrplot) # Construção do heatmap de correlação
library(forcats)
library(plotly) # Construção de gráficos interativos
library(DT)
library(scales) 
library(geobr) # Download e análise dos mapas de minas gerais
library(sf)
library(stringi)


#Funções auxiliares
formatar_moeda <- function(x) {
  paste0(
    "R$ ",
    format(
      round(x, 2),
      big.mark = ".",
      decimal.mark = ",",
      nsmall = 2
    )
  )
}

formatar_percentual <- function(x) {
  paste0(
    format(
      round(x, 2),
      big.mark = ".",
      decimal.mark = ",",
      nsmall = 2
    ),
    "%"
  )
}

formatar_abreviado <- function(x) {
  dplyr::case_when(
    x == 0 ~ "0",
    x >= 1e9 ~ paste0(format(round(x / 1e9, 1), decimal.mark = ","), " bi"),
    x >= 1e6 ~ paste0(format(round(x / 1e6, 1), decimal.mark = ","), " mi"),
    TRUE ~ format(x, big.mark = ".", decimal.mark = ",", scientific = FALSE)
  )
}

formatar_moeda_abreviada <- function(x) {

  ifelse(
    x >= 1e9,
    paste0(
      "R$ ",
      format(round(x / 1e9, 1),
             decimal.mark = ","),
      " bi"
    ),
    paste0(
      "R$ ",
      format(round(x / 1e6, 1),
             decimal.mark = ","),
      " mi"
    )
  )

}

```

# Resumo

Este trabalho apresenta uma análise exploratória de dados dos municípios
do estado de Minas Gerais utilizando informações disponibilizadas pelo
Instituto Brasileiro de Geografia e Estatística (IBGE). Inicialmente,
realizou-se a leitura, inspeção e tratamento dos dados, com
identificação de valores ausentes e inconsistências. Em seguida, foram
produzidas estatísticas descritivas e visualizações gráficas para
caracterizar a distribuição das variáveis e identificar possíveis
valores extremos. Por fim, foram investigadas associações entre
diferentes indicadores por meio de gráficos de dispersão e medidas de
correlação, buscando compreender padrões e relações presentes nos
municípios mineiros. Os resultados obtidos contribuem para uma melhor
compreensão das características socioeconômicas do estado e demonstram a
aplicação de técnicas fundamentais de análise exploratória de dados
utilizando a linguagem R. Para esse estudo, foram analisados indicadores
demográficos, econômicos, educacionais e sociais de cada município

# Introdução

O crescente volume de dados disponibilizados por órgãos públicos tem
ampliado as possibilidades de análise e compreensão de fenômenos
sociais, econômicos e demográficos. Nesse contexto, a Estatística e a
Ciência de Dados desempenham um papel fundamental ao fornecer métodos e
ferramentas capazes de transformar dados brutos em informações
relevantes para a tomada de decisões e para a compreensão da realidade
observada.

Entre as principais etapas de um processo de análise de dados está a
Análise Exploratória de Dados, cuja finalidade é compreender a estrutura
da base, identificar padrões, detectar inconsistências, investigar
distribuições e avaliar possíveis relações entre variáveis. Por meio de
técnicas estatísticas e recursos de visualização gráfica, torna-se
possível extrair conhecimento e formular hipóteses sobre os dados
estudados.

Neste trabalho são analisados dados dos municípios do estado de Minas
Gerais disponibilizados pelo Instituto Brasileiro de Geografia e
Estatística (IBGE). A base contempla indicadores de diferentes
dimensões, incluindo aspectos populacionais, territoriais, educacionais,
econômicos e sociais, como população, densidade demográfica,
escolarização, Índice de Desenvolvimento Humano Municipal (IDHM),
mortalidade infantil, receitas e despesas públicas e Produto Interno
Bruto (PIB) per capita.

A partir desses dados, busca-se caracterizar os municípios mineiros,
compreender a distribuição dos indicadores disponíveis e investigar
possíveis associações entre variáveis que contribuam para uma melhor
compreensão das diferenças e semelhanças existentes entre os municípios
do estado. Para isso, são empregadas técnicas de tratamento de dados,
estatística descritiva, visualização gráfica e análise de correlação,
utilizando a linguagem R como principal ferramenta computacional.

Realizar uma análise exploratória dos dados dos municípios de Minas
Gerais disponibilizados pelo IBGE, utilizando técnicas estatísticas e
ferramentas de visualização para identificar padrões, características e
associações entre indicadores socioeconômicos, demográficos e
educacionais.

# Objetivos

## Objetivo Geral

Realizar uma análise exploratória dos dados dos municípios de Minas
Gerais disponibilizados pelo IBGE, utilizando técnicas estatísticas e
ferramentas de visualização para identificar padrões, características e
associações entre indicadores socioeconômicos, demográficos e
educacionais.

## Objetivos Específicos

- Realizar a leitura e o tratamento da base de dados disponibilizada.
- Identificar e tratar valores ausentes ou inconsistentes.
- Identificar e calcular as medidas descritivas mais coerentes para cada
  variável presentes na base.
- Construir histogramas e boxplots para avaliar a distribuição dos dados
  e identificar possíveis valores extremos (outliers).
- Comparar o PIB per capita dos municípios com as maiores áreas
  territoriais do estado.
- Investigar possíveis relações entre diferentes indicadores municipais
  por meio de visualizações gráficas.
- Calcular coeficientes de correlação para avaliar a intensidade e o
  sentido das associações identificadas. Interpretar os resultados
  obtidos dentro do contexto socioeconômico dos municípios mineiros.

# Metodologia

A análise foi realizada na linguagem R utilizando os pacotes readxl,
dplyr, ggplot2 e demais ferramentas auxiliares para manipulação,
visualização e exploração dos dados. O estudo foi conduzido em quatro
etapas: leitura e tratamento dos dados, análise descritiva, visualização
gráfica e análise de associações entre variáveis.

# Base de Dados

```{r}
dados <- read_xlsx("dados/base.xlsx")
```

::: {.callout-note collapse="true"}
## Ver pacotes e bibliotecas utilizadas

```{r, eval = FALSE}
#Carregando Bibliotecas
library(readxl) # Auxilia na leitura do .xlsm
library(dplyr) 
library(ggplot2) # Construção de gráficos
library(corrplot) # Construção do heatmap de correlação
library(ggcorrplot) # Construção do heatmap de correlação
library(forcats)
library(plotly) # Construção de gráficos interativos
library(DT)
library(scales) 
library(geobr) # Download e análise dos mapas de minas gerais
library(sf)
library(stringi)
```
:::

::: {.callout-note collapse="true"}
## Ver saída completa da estrutura da base

```{r}
str(dados)
```
:::

A partir da inspeção inicial da base utilizando a função str(),
observou-se que o conjunto de dados é composto por 853 observações
(municípios) e 11 variáveis, contemplando indicadores demográficos,
econômicos, territoriais, educacionais e sociais dos municípios do
estado de Minas Gerais.

As variáveis identificadas e seus respectivos tipos de dados são:

- Município \[-\] — caractere (chr)
- Área Territorial - km² \[2025\] — numérico (num)
- População no último censo - pessoas \[2022\] — numérico (num)
- Densidade demográfica - hab/km² \[2022\] — numérico (num)
- População estimada - pessoas \[2025\] — numérico (num)
- Escolarização 6 a 14 anos - % \[2022\] — numérico (num)
- IDHM - Índice de Desenvolvimento Humano Municipal \[2010\] — numérico
  (num)
- Mortalidade infantil - óbitos por mil nascidos vivos \[2023\] —
  caractere (chr)
- Total de receitas brutas realizadas - R\$ \[2024\] — numérico (num)
- Total de despesas brutas empenhadas - R\$ \[2024\] — numérico (num)
- PIB per capita - R\$ \[2023\] — numérico (num)

## Tratamento dos Dados

Durante a análise da estrutura dos dados, identificou-se uma
inconsistência na variável ***Mortalidade infantil - óbitos por mil
nascidos vivos \[2023\]***, que foi importada como caractere (chr)
apesar de representar valores numéricos. Essa situação ocorreu devido à
presença do caractere "-" em registros onde não havia informação
disponível para o indicador.

Para padronizar a base de dados e possibilitar análises estatísticas
posteriores, os registros contendo "-" foram substituídos por valores
ausentes (NA). Em seguida, a variável foi convertida para o tipo
numérico (num), tornando-a compatível com os demais procedimentos de
análise exploratória realizados neste trabalho.

```{r}
#Alteração do caracter "-" por NA
dados <- dados %>%
  mutate(
    `Mortalidade infantil - óbitos por mil nascidos vivos [2023]` =
      na_if(`Mortalidade infantil - óbitos por mil nascidos vivos [2023]`, "-")
  )

#Conversão dos tipos de dados para numéricos
dados <- dados %>%
  mutate(
    `Mortalidade infantil - óbitos por mil nascidos vivos [2023]` =
      as.numeric(`Mortalidade infantil - óbitos por mil nascidos vivos [2023]`)
  )

```

::: {.callout-note collapse="true"}
### Estrutura atualizada de Mortalidade infantil

```{r}
str(dados$`Mortalidade infantil - óbitos por mil nascidos vivos [2023]`)
```
:::

::: {.callout-note collapse="true"}
### Ver saída completa da estrutura da base tratada

```{r}
str(dados)
```
:::

# Análise Descritiva das variáveis

## Municípios

:::: panel-tabset
### Descrição

- **Coluna:** Município \[-\]
- **Tipo de dados:** Texto \[chr\]
- **Tipo de variável:** Qualitativa nominal
- **Descrição:** Identificador nominal correspondente ao nome de cada
  município presente na base de dados.

### Estatísticas

::: {.callout-note collapse="true"}
#### Ver fórmulas utilizadas

```{r}
estatisticas <- data.frame(
  Medida = c("Quantidade de registros", "Municípios distintos"),
  Valor = c(
    length(dados$`Município [-]`),
    length(unique(dados$`Município [-]`))
  )
)

estatisticas$Valor <- round(estatisticas$Valor, 0)
```
:::

```{r, echo=FALSE}
knitr::kable(estatisticas, align = c("l", "l"))
```

### Interpretação

Em relação à variável dos municípios, os dados mostram que o estudo
conta com ***853 observações*** e ***853 cidades distintas***. Esse
número coincide exatamente com a quantidade total de municípios do
estado de Minas Gerais, o que indica que o trabalho utiliza um
mapeamento completo da região e não apenas uma amostra parcial. Como
cada linha da tabela corresponde a um unico municipío, os dados estão
bem estruturados e organizados para que se possa analisar e comparar os
indicadores econômicos e sociais de cada localidade sem o risco de erros
ou contagens duplicadas.
::::

## Área Territorial

:::::::::: panel-tabset
### Descrição

- **Coluna:** Área Territorial - km² \[2025\]
- **Tipo de dados:** Numérico \[num\]
- **Tipo de variável:** Quantitativa contínua
- **Unidade de medida:** Km²
- **Descrição:** Representa a extensão em quilômetros quadrados do
  município analisado

### Estatísticas

::: {.callout-note collapse="true"}
#### Ver fórmulas utilizadas

```{r}
estatisticas <- data.frame(
  Medida = c("Média", "Mediana", "Mínimo", "Máximo", "Desvio Padrão"),
  Valor = c(
    mean(dados$'Área Territorial - km² [2025]', na.rm = TRUE),
    median(dados$'Área Territorial - km² [2025]', na.rm = TRUE),
    min(dados$'Área Territorial - km² [2025]', na.rm = TRUE),
    max(dados$'Área Territorial - km² [2025]', na.rm = TRUE),
    sd(dados$'Área Territorial - km² [2025]', na.rm = TRUE)
  )
)

estatisticas$Valor <- round(estatisticas$Valor, 2)
```
:::

```{r, echo=FALSE}
knitr::kable(estatisticas, align = c("l", "l"))
```

### Histograma

```{r, echo = FALSE}
  ggplot(
    dados,
    aes(x = `Área Territorial - km² [2025]`)
  ) +
  geom_histogram(
    bins = 30,
    color = "black",
    fill = "steelblue"
  ) +
  labs(
    title = "Distribuição da Área Territorial dos Municípios",
    x = "Área Territorial (km²)",
    y = "Quantidade de Municípios"
  ) +
  theme_minimal()
```

::: {.callout-note collapse="true"}
#### Ver fórmulas utilizadas

```{r, eval = FALSE}
  ggplot(
    dados,
    aes(x = `Área Territorial - km² [2025]`)
  ) +
  geom_histogram(
    bins = 30,
    color = "black",
    fill = "steelblue"
  ) + 
  labs(
    title = "Distribuição da Área Territorial dos Municípios",
    x = "Área Territorial (km²)",
    y = "Quantidade de Municípios"
  ) +
  theme_minimal()
```
:::

::: {.callout-note collapse="true"}
#### Ver histograma com escala logarítimca

```{r, echo = FALSE}
  ggplot(
    dados,
    aes(x = `Área Territorial - km² [2025]`)
  ) +
  geom_histogram(
    bins = 30,
    color = "black",
    fill = "steelblue"
  ) + 
  scale_x_log10() +
  labs(
    title = "Distribuição da Área Territorial dos Municípios",
    x = "Área Territorial (km²)",
    y = "Quantidade de Municípios"
  ) +
  theme_minimal()
```
:::

### Boxplot

```{r, echo = FALSE}
  ggplot(
    dados,
    aes(y = `Área Territorial - km² [2025]`)
  ) +
  geom_boxplot(
    fill = "steelblue"
  ) +
  labs(
    title = "Boxplot da Área Territorial",
    y = "Área Territorial (km²)"
  ) +
  theme_minimal()
```

::: {.callout-note collapse="true"}
#### Ver fórmulas utilizadas

```{r, echo = FALSE}
  ggplot(
    dados,
    aes(y = `Área Territorial - km² [2025]`)
  ) +
  geom_boxplot(
    fill = "steelblue"
  ) +
  labs(
    title = "Boxplot da Área Territorial",
    y = "Área Territorial (km²)"
  ) +
  theme_minimal()
```
:::

::: {.callout-note collapse="true"}
#### Ver boxplot com escala logarítimca

```{r, echo = FALSE}
  ggplot(
    dados,
    aes(y = log10(`Área Territorial - km² [2025]`))
  ) +
  geom_boxplot(
    fill = "steelblue"
  ) +
  labs(
    title = "Boxplot da Área Territorial",
    y = "Área Territorial (km²)"
  ) +
  theme_minimal()
```
:::

### Top 10

```{r, echo = FALSE}
top10_area <- dados %>%
  select(
    Municipio = `Município [-]`,
    Area = `Área Territorial - km² [2025]`
  ) %>%
  arrange(desc(Area)) %>%
  slice_head(n = 10)

ggplot(
  top10_area,
  aes(
    x = fct_reorder(Municipio, Area),
    y = Area
  )
) +
  geom_col(fill = "steelblue") +
  geom_text(
    aes(label = format(Area, big.mark = " ", decimal.mark = ",", nsmall = 2)),
    hjust = -0.1,
    size = 4
  ) +
  coord_flip(clip = "off") +
  scale_y_continuous(
    expand = expansion(mult = c(0, 0.15))
  ) +
  labs(
    title = "10 Municípios com maior área territorial de Minas Gerais",
    x = NULL,
    y = "Área (Km²)"
  ) +
  theme_minimal()
```

::: {.callout-note collapse="true"}
#### Ver fórmulas utilizadas

```{r, eval = FALSE}
top10_area <- dados %>%
  select(
    Municipio = `Município [-]`,
    Area = `Área Territorial - km² [2025]`
  ) %>%
  arrange(desc(Area)) %>%
  slice_head(n = 10)

ggplot(
  top10_area,
  aes(
    x = fct_reorder(Municipio, Area),
    y = Area
  )
) +
  geom_col(fill = "steelblue") +
  geom_text(
    aes(label = format(Area, big.mark = " ", decimal.mark = ",", nsmall = 2)),
    hjust = -0.1,
    size = 4
  ) +
  coord_flip(clip = "off") +
  scale_y_continuous(
    expand = expansion(mult = c(0, 0.15))
  ) +
  labs(
    title = "10 Municípios com maior área territorial de Minas Gerais",
    x = NULL,
    y = "Área (Km²)"
  ) +
  theme_minimal()
```
:::

### Bottom 10

```{r, echo = FALSE}
bottom10_area <- dados %>%
  select(
    Municipio = `Município [-]`,
    Area = `Área Territorial - km² [2025]`
  ) %>%
  arrange(Area) %>%
  slice_head(n = 10)

ggplot(
  bottom10_area,
  aes(
    x = fct_reorder(Municipio, Area),
    y = Area
  )
) +
  geom_col(fill = "steelblue") +
  geom_text(
    aes(label = format(Area, big.mark = " ", decimal.mark = ",", nsmall = 2)),
    hjust = -0.1,
    size = 4
  ) +
  coord_flip(clip = "off") +
  scale_y_continuous(
    expand = expansion(mult = c(0, 0.15))
  ) +
  labs(
    title = "10 Municípios com menor área territorial de Minas Gerais",
    x = NULL,
    y = "Área (Km²)"
  ) +
  theme_minimal()
```

::: {.callout-note collapse="true"}
#### Ver fórmulas utilizadas

```{r, eval = FALSE}
bottom10_area <- dados %>%
  select(
    Municipio = `Município [-]`,
    Area = `Área Territorial - km² [2025]`
  ) %>%
  arrange(Area) %>%
  slice_head(n = 10)

ggplot(
  bottom10_area,
  aes(
    x = fct_reorder(Municipio, Area),
    y = Area
  )
) +
  geom_col(fill = "steelblue") +
  geom_text(
    aes(label = format(Area, big.mark = " ", decimal.mark = ",", nsmall = 2)),
    hjust = -0.1,
    size = 4
  ) +
  coord_flip(clip = "off") +
  scale_y_continuous(
    expand = expansion(mult = c(0, 0.15))
  ) +
  labs(
    title = "10 Municípios com maior área territorial de Minas Gerais",
    x = NULL,
    y = "Área (Km²)"
  ) +
  theme_minimal()
```
:::

### Interpretação

A análise descritiva da variável área territorial apresentou um perfil
de distribuição assimétrico positivo. (à direita). Essa condição é
evidenciada pelo distanciamento entre a ***mediana = 363,82 km²*** e a
média = ***687,59 km²***, indicando que a maior parte das observações
concentra-se em extensões territoriais menores, enquanto a média é
inflacionada por um número menor de observações com valores altos
extremos (outliers). A variabilidade dos dados é refletida por um desvio
padrão de 965,83 km², o qual supera a média e evidencia a alta dispersão
do conjunto de dados, delimitado entre os valores extremos de ***3,56
km² (mínimo)*** e ***10727,1 km² (máximo)***. Diante dessa assimetria e
da presença de outliers na extremidade superior, a mediana mostra-se
como a medida de tendência central mais adequada e representativa para
descrever o comportamento típico da amostra estudada.
::::::::::

## População (Censo) 2022

:::::::::: panel-tabset
### Descrição

- **Coluna:** População no último censo - pessoas \[2022\]
- **Tipo de dados:** Numérico \[num\]
- **Tipo de variável:** Quantitativa discreta
- **Unidade de medida:** Número de pessoas
- **Descrição:** Censo populacional do município produzida pelo IBGE
  para 2022.

### Estatísticas

::: {.callout-note collapse="true"}
#### Ver fórmulas utilizadas

```{r}
estatisticas <- data.frame(
  Medida = c("Média", "Mediana", "Mínimo", "Máximo", "Desvio Padrão"),
  Valor = c(
    mean(dados$'População no último censo - pessoas [2022]', na.rm = TRUE),
    median(dados$'População no último censo - pessoas [2022]', na.rm = TRUE),
    min(dados$'População no último censo - pessoas [2022]', na.rm = TRUE),
    max(dados$'População no último censo - pessoas [2022]', na.rm = TRUE),
    sd(dados$'População no último censo - pessoas [2022]', na.rm = TRUE)
  )
)

estatisticas$Valor <- round(estatisticas$Valor, 2)
```
:::

```{r, echo=FALSE}
knitr::kable(estatisticas, align = c("l", "l"))
```

### Histograma

```{r, echo = FALSE}
  ggplot(
    dados,
    aes(x = `População no último censo - pessoas [2022]`)
  ) +
  geom_histogram(
    bins = 30,
    color = "black",
    fill = "steelblue"
  ) +
  labs(
    title = "Distribuição da População dos Municípios em 2022",
    x = "População no último censo - pessoas [2022]",
    y = "Municípios"
  ) +
  theme_minimal()
```

::: {.callout-note collapse="true"}
#### Ver fórmulas utilizadas

```{r, eval = FALSE}
  ggplot(
    dados,
    aes(x = `População no último censo - pessoas [2022]`)
  ) +
  geom_histogram(
    bins = 30,
    color = "black",
    fill = "steelblue"
  ) +
  labs(
    title = "Distribuição da População dos Municípios em 2022",
    x = "População no último censo - pessoas [2022]",
    y = "Municípios"
  ) +
  theme_minimal()
```
:::

::: {.callout-note collapse="true"}
#### Ver histograma com escala logarítimca

```{r, echo = FALSE}
  ggplot(
    dados,
    aes(x = `População no último censo - pessoas [2022]`)
  ) +
  geom_histogram(
    bins = 30,
    color = "black",
    fill = "steelblue"
  ) +
  scale_x_log10() +
  labs(
    title = "Distribuição da População dos Municípios em 2022",
    x = "População no último censo - pessoas [2022]",
    y = "Municípios"
  ) +
  theme_minimal()
```
:::

### Boxplot

```{r, echo = FALSE}
  ggplot(
    dados,
    aes(x="", y = `População no último censo - pessoas [2022]`)
  ) +
  geom_boxplot(
    fill = "steelblue"
  ) +
  labs(
    title = "Boxplot da População em 2022",
    y = "População no último censo - pessoas [2022]"
  ) +
  theme_minimal()
```

::: {.callout-note collapse="true"}
#### Ver fórmulas utilizadas

```{r, eval = FALSE}
  ggplot(
    dados,
    aes(x="", y = `População no último censo - pessoas [2022]`)
  ) +
  geom_boxplot(
    fill = "steelblue"
  ) +
  labs(
    title = "Boxplot da População em 2022",
    y = "População no último censo - pessoas [2022]"
  ) +
  theme_minimal()
```
:::

::: {.callout-note collapse="true"}
#### Ver boxplot em escala logarítimica

```{r, echo = FALSE}
  ggplot(
    dados,
    aes(x="", y = `População no último censo - pessoas [2022]`)
  ) +
  geom_boxplot(
    fill = "steelblue"
  ) +
  scale_y_log10() +
  labs(
    title = "Boxplot da População em 2022",
    y = "População no último censo - pessoas [2022]"
  ) +
  theme_minimal()
```
:::

### Top 10

```{r, echo = FALSE}
top10_populacao <- dados %>%
  select(
    Municipio = `Município [-]`,
    Populacao = `População no último censo - pessoas [2022]`
  ) %>%
  arrange(desc(Populacao)) %>%
  slice_head(n = 10)

ggplot(
  top10_populacao,
  aes(
    x = fct_reorder(Municipio, Populacao),
    y = Populacao
  )
) +
  geom_col(fill = "steelblue") +
  geom_text(
    aes(label = format(Populacao, big.mark = " ", decimal.mark = ",", nsmall = 2)),
    hjust = -0.1,
    size = 4
  ) +
  coord_flip(clip = "off") +
  scale_y_continuous(
    expand = expansion(mult = c(0, 0.15))
  ) +
  labs(
    title = "10 Municípios mais populosos de Minas Gerais",
    x = NULL,
    y = "Populacao (habitantes)"
  ) +
  theme_minimal()
```

::: {.callout-note collapse="true"}
#### Ver fórmulas utilizadas

```{r, eval = FALSE}
top10_populacao <- dados %>%
  select(
    Municipio = `Município [-]`,
    Populacao = `População no último censo - pessoas [2022]`
  ) %>%
  arrange(desc(Populacao)) %>%
  slice_head(n = 10)

ggplot(
  top10_populacao,
  aes(
    x = fct_reorder(Municipio, Populacao),
    y = Populacao
  )
) +
  geom_col(fill = "steelblue") +
  geom_text(
    aes(label = format(Populacao, big.mark = " ", decimal.mark = ",", nsmall = 2)),
    hjust = -0.1,
    size = 4
  ) +
  coord_flip(clip = "off") +
  scale_y_continuous(
    expand = expansion(mult = c(0, 0.15))
  ) +
  labs(
    title = "10 Municípios mais populosos de Minas Gerais",
    x = NULL,
    y = "Populacao (habitantes)"
  ) +
  theme_minimal()
```
:::

### Bottom 10

```{r, echo = FALSE}
bottom10_populacao <- dados %>%
  select(
    Municipio = `Município [-]`,
    Populacao = `População no último censo - pessoas [2022]`
  ) %>%
  arrange(Populacao) %>%
  slice_head(n = 10)

ggplot(
  bottom10_populacao,
  aes(
    x = fct_reorder(Municipio, Populacao),
    y = Populacao
  )
) +
  geom_col(fill = "steelblue") +
  geom_text(
    aes(label = format(Populacao, big.mark = " ", decimal.mark = ",", nsmall = 2)),
    hjust = -0.1,
    size = 4
  ) +
  coord_flip(clip = "off") +
  scale_y_continuous(
    expand = expansion(mult = c(0, 0.15))
  ) +
  labs(
    title = "10 Municípios menos populosos de Minas Gerais",
    x = NULL,
    y = "Populacao (habitantes)"
  ) +
  theme_minimal()
```

::: {.callout-note collapse="true"}
#### Ver fórmulas utilizadas

```{r, eval = FALSE}
bottom10_populacao <- dados %>%
  select(
    Municipio = `Município [-]`,
    Populacao = `População no último censo - pessoas [2022]`
  ) %>%
  arrange(Populacao) %>%
  slice_head(n = 10)

ggplot(
  bottom10_populacao,
  aes(
    x = fct_reorder(Municipio, Populacao),
    y = Populacao
  )
) +
  geom_col(fill = "steelblue") +
  geom_text(
    aes(label = format(Populacao, big.mark = " ", decimal.mark = ",", nsmall = 2)),
    hjust = -0.1,
    size = 4
  ) +
  coord_flip(clip = "off") +
  scale_y_continuous(
    expand = expansion(mult = c(0, 0.15))
  ) +
  labs(
    title = "10 Municípios mais populosos de Minas Gerais",
    x = NULL,
    y = "Populacao (habitantes)"
  ) +
  theme_minimal()
```
:::

### Interpretação

A distribuição da população dos municípios mineiros apresenta forte
assimetria positiva (à direita), evidenciada pela grande diferença entre
a ***média (24.079 habitantes)*** e a ***mediana (8.048 habitantes)***.
Esse comportamento indica que a maior parte dos municípios possui
população relativamente reduzida, enquanto poucos municípios de grande
porte elevam significativamente a média da distribuição.

A elevada dispersão observada é reforçada pelo ***desvio padrão de
94.352 habitantes***, valor aproximadamente quatro vezes superior à
média, além da ampla variação entre o menor município da amostra ***(833
habitantes)*** e o maior, Belo Horizonte, com ***2.315.560
habitantes***.

O histograma e o boxplot evidenciam a presença de diversos outliers
superiores, característicos de distribuições populacionais, nas quais
poucos centros urbanos concentram grande parcela da população estadual.
Em função dessa assimetria, a mediana mostra-se uma medida mais
representativa do município típico mineiro do que a média aritmética.

Esses resultados demonstram que Minas Gerais possui uma estrutura
populacional bastante heterogênea, composta majoritariamente por
municípios de pequeno porte e por um número reduzido de grandes centros
urbanos que concentram parcela significativa dos habitantes do estado.
::::::::::

## Densidade Demográfica

:::::::::: panel-tabset
### Descrição

- **Coluna:** Densidade demográfica - hab/km² \[2022\]
- **Tipo de dados:** Numérico \[num\]
- **Tipo de variável:** Quantitativa contínua
- **Unidade de medida:** habitantes/km²
- **Descrição:** Estima a razão da quantidade de habitantes pela área
  total em quilômetros quadrados do município.

### Estatísticas

::: {.callout-note collapse="true"}
#### Ver fórmulas utilizadas

```{r}
estatisticas <- data.frame(
  Medida = c("Média", "Mediana", "Mínimo", "Máximo", "Desvio Padrão", "Coeficiente de variação"),
  Valor = c(
    mean(dados$'Densidade demográfica - hab/km² [2022]', na.rm = TRUE),
    median(dados$'Densidade demográfica - hab/km² [2022]', na.rm = TRUE),
    min(dados$'Densidade demográfica - hab/km² [2022]', na.rm = TRUE),
    max(dados$'Densidade demográfica - hab/km² [2022]', na.rm = TRUE),
    sd(dados$'Densidade demográfica - hab/km² [2022]', na.rm = TRUE),
    cv <- sd(dados$'Densidade demográfica - hab/km² [2022]', na.rm = TRUE) / 
      mean(dados$'Densidade demográfica - hab/km² [2022]', na.rm = TRUE) * 100
  )
)

estatisticas$Valor <- round(estatisticas$Valor, 2)
```
:::

```{r, echo=FALSE}
knitr::kable(estatisticas, align = c("l", "l"))
```

### Histograma

```{r, echo = FALSE}
  ggplot(
    dados,
    aes(x = `Densidade demográfica - hab/km² [2022]`)
  ) +
  geom_histogram(
    bins = 30,
    color = "black",
    fill = "steelblue"
  ) +
  labs(
    title = "Distribuição da Densidade Demográfica dos Municípios",
    x = "Densidade demográfica - hab/km² [2022]",
    y = "Municípios"
  ) +
  theme_minimal()
```

::: {.callout-note collapse="true"}
#### Ver fórmulas utilizadas

```{r, eval = FALSE}
  ggplot(
    dados,
    aes(x = `Densidade demográfica - hab/km² [2022]`)
  ) +
  geom_histogram(
    bins = 30,
    color = "black",
    fill = "steelblue"
  ) +
  labs(
    title = "Distribuição da Densidade Demográfica dos Municípios",
    x = "Densidade demográfica - hab/km² [2022]",
    y = "Municípios"
  ) +
  theme_minimal()
```
:::

::: {.callout-note collapse="true"}
#### Ver histograma com escala logarítimica

```{r, echo = FALSE}
  ggplot(
    dados,
    aes(x = `Densidade demográfica - hab/km² [2022]`)
  ) +
  geom_histogram(
    bins = 30,
    color = "black",
    fill = "steelblue"
  ) + 
  scale_x_log10() +
  labs(
    title = "Distribuição da Densidade Demográfica dos Municípios",
    x = "Densidade demográfica - hab/km² [2022]",
    y = "Municípios"
  ) +
  theme_minimal()
```
:::

### Boxplot

```{r, echo = FALSE}
  ggplot(
    dados,
    aes(x="", y = `Densidade demográfica - hab/km² [2022]`)
  ) +
  geom_boxplot(
    fill = "steelblue"
  ) +
  labs(
    title = "Boxplot da Densidade Demográfica",
    y = "Densidade demográfica - hab/km² [2022]"
  ) +
  theme_minimal()
```

::: {.callout-note collapse="true"}
#### Ver fórmulas utilizadas

```{r, echo = FALSE}
  ggplot(
    dados,
    aes(x="", y = `Densidade demográfica - hab/km² [2022]`)
  ) +
  geom_boxplot(
    fill = "steelblue"
  ) +
  labs(
    title = "Boxplot da Densidade Demográfica",
    y = "Densidade demográfica - hab/km² [2022]"
  ) +
  theme_minimal()
```
:::

::: {.callout-note collapse="true"}
#### Ver boxplot com escala logarítimica

```{r, echo = FALSE}
  ggplot(
    dados,
    aes(x="", y = `Densidade demográfica - hab/km² [2022]`)
  ) +
  geom_boxplot(
    fill = "steelblue"
  ) +
  scale_y_log10() +
  labs(
    title = "Boxplot da Densidade Demográfica",
    y = "Densidade demográfica - hab/km² [2022]"
  ) +
  theme_minimal()
```
:::

### Top 10

```{r, echo = FALSE}
top10_densidade <- dados %>%
  select(
    Municipio = `Município [-]`,
    Densidade = `Densidade demográfica - hab/km² [2022]`
  ) %>%
  arrange(desc(Densidade)) %>%
  slice_head(n = 10)

ggplot(
  top10_densidade,
  aes(
    x = fct_reorder(Municipio, Densidade),
    y = Densidade
  )
) +
  geom_col(fill = "steelblue") +
  geom_text(
    aes(label = format(Densidade, big.mark = " ", decimal.mark = ",", nsmall = 2)),
    hjust = -0.1,
    size = 4
  ) +
  coord_flip(clip = "off") +
  scale_y_continuous(
    expand = expansion(mult = c(0, 0.15))
  ) +
  labs(
    title = "10 Municípios com maior densidade demográfica de Minas Gerais",
    x = NULL,
    y = "Densidade demográfica (hab/km²)"
  ) +
  theme_minimal()
```

::: {.callout-note collapse="true"}
#### Ver fórmulas utilizadas

```{r, eval = FALSE}
top10_densidade <- dados %>%
  select(
    Municipio = `Município [-]`,
    Densidade = `Densidade demográfica - hab/km² [2022]`
  ) %>%
  arrange(desc(Densidade)) %>%
  slice_head(n = 10)

ggplot(
  top10_densidade,
  aes(
    x = fct_reorder(Municipio, Densidade),
    y = Densidade
  )
) +
  geom_col(fill = "steelblue") +
  geom_text(
    aes(label = format(Densidade, big.mark = " ", decimal.mark = ",", nsmall = 2)),
    hjust = -0.1,
    size = 4
  ) +
  coord_flip(clip = "off") +
  scale_y_continuous(
    expand = expansion(mult = c(0, 0.15))
  ) +
  labs(
    title = "10 Municípios com maior densidade demográfica de Minas Gerais",
    x = NULL,
    y = "Densidade demográfica (hab/km²)"
  ) +
  theme_minimal()
```
:::

### Bottom 10

```{r, echo = FALSE}
bottom10_densidade <- dados %>%
  select(
    Municipio = `Município [-]`,
    Densidade = `Densidade demográfica - hab/km² [2022]`
  ) %>%
  arrange(Densidade) %>%
  slice_head(n = 10)

ggplot(
  bottom10_densidade,
  aes(
    x = fct_reorder(Municipio, Densidade),
    y = Densidade
  )
) +
  geom_col(fill = "steelblue") +
  geom_text(
    aes(label = format(Densidade, big.mark = " ", decimal.mark = ",", nsmall = 2)),
    hjust = -0.1,
    size = 4
  ) +
  coord_flip(clip = "off") +
  scale_y_continuous(
    expand = expansion(mult = c(0, 0.15))
  ) +
  labs(
    title = "10 Municípios com menor densidade demográfica de Minas Gerais",
    x = NULL,
    y = "Densidade demográfica (hab/km²)"
  ) +
  theme_minimal()
```

::: {.callout-note collapse="true"}
#### Ver fórmulas utilizadas

```{r, eval = FALSE}
bottom10_densidade <- dados %>%
  select(
    Municipio = `Município [-]`,
    Densidade = `Densidade demográfica - hab/km² [2022]`
  ) %>%
  arrange(Densidade) %>%
  slice_head(n = 10)

ggplot(
  bottom10_densidade,
  aes(
    x = fct_reorder(Municipio, Densidade),
    y = Densidade
  )
) +
  geom_col(fill = "steelblue") +
  geom_text(
    aes(label = format(Densidade, big.mark = " ", decimal.mark = ",", nsmall = 2)),
    hjust = -0.1,
    size = 4
  ) +
  coord_flip(clip = "off") +
  scale_y_continuous(
    expand = expansion(mult = c(0, 0.15))
  ) +
  labs(
    title = "10 Municípios com menor densidade demográfica de Minas Gerais",
    x = NULL,
    y = "Densidade demográfica (hab/km²)"
  ) +
  theme_minimal()
```
:::

### Interpretação

A densidade demográfica revela como a ocupação do território é
desequilibrada na base de dados. O município com menor ocupação
apresenta apenas 1,21 habitantes por quilômetro quadrado, o que indica
uma área predominantemente rural ou com muita extensão territorial e
poucos moradores. No outro extremo, a densidade máxima atinge 6.988,18
habitantes por quilômetro quadrado, refletindo um grande centro urbano.
A mediana nos mostra que metade das cidades possui menos de 22,09
habitantes por quilômetro quadrado, evidenciando que o perfil típico da
maioria das localidades é de baixa ocupação. A média, no entanto, é
levada para 69,09 devido ao peso dessas poucas cidades intensamente
povoadas (outliers). Esse distanciamento entre a maioria e as exceções
gera um desvio padrão de 314,42, o que comprova que a distribuição é
muito dispersa.
::::::::::

## População Estimada 2025

:::::::::: panel-tabset
### Descrição

- **Coluna:** População estimada - pessoas \[2025\]
- **Tipo de dados:** Numérico \[num\]
- **Tipo de variável:** Quantitativa discreta
- **Unidade de medida:** Número de pessoas
- **Descrição:** Estimativa populacional do município produzida pelo
  IBGE para 2025. (Essa variável representa uma estimativa em função do
  censo anterior de 2022)

### Estatísticas

::: {.callout-note collapse="true"}
#### Ver fórmulas utilizadas

```{r}
estatisticas <- data.frame(
  Medida = c("Média", "Mediana", "Mínimo", "Máximo", "Desvio Padrão", "Crescimento médio estimado"),
  Valor = c(
    mean(dados$'População estimada - pessoas [2025]', na.rm = TRUE),
    median(dados$'População estimada - pessoas [2025]', na.rm = TRUE),
    min(dados$'População estimada - pessoas [2025]', na.rm = TRUE),
    max(dados$'População estimada - pessoas [2025]', na.rm = TRUE),
    sd(dados$'População estimada - pessoas [2025]', na.rm = TRUE),
    crescimento <- mean(dados$'População estimada - pessoas [2025]', na.rm = TRUE) - 
      mean(dados$'População no último censo - pessoas [2022]', na.rm = TRUE)
  )
)

estatisticas$Valor <- round(estatisticas$Valor, 2)
```
:::

```{r, echo=FALSE}
knitr::kable(estatisticas, align = c("l", "l"))
```

### Histograma

```{r, echo = FALSE}
  ggplot(
    dados,
    aes(x = `População estimada - pessoas [2025]`)
  ) +
  geom_histogram(
    bins = 30,
    color = "black",
    fill = "steelblue"
  ) +
  labs(
    title = "Distribuição da População Estimada de 2025 dos Municípios",
    x = "População estimada - pessoas [2025]",
    y = "Municípios"
  ) +
  theme_minimal()
```

::: {.callout-note collapse="true"}
#### Ver fórmulas utilizadas

```{r, eval = FALSE}
  ggplot(
    dados,
    aes(x = `População estimada - pessoas [2025]`)
  ) +
  geom_histogram(
    bins = 30,
    color = "black",
    fill = "steelblue"
  ) +
  labs(
    title = "Distribuição da População Estimada de 2025 dos Municípios",
    x = "População estimada - pessoas [2025]",
    y = "Municípios"
  ) +
  theme_minimal()
```
:::

::: {.callout-note collapse="true"}
#### Ver histograma com escala logarítimica

```{r, echo = FALSE}
  ggplot(
    dados,
    aes(x = `População estimada - pessoas [2025]`)
  ) +
  geom_histogram(
    bins = 30,
    color = "black",
    fill = "steelblue"
  ) +
  scale_x_log10() +
  labs(
    title = "Distribuição da População Estimada de 2025 dos Municípios",
    x = "População estimada - pessoas [2025]",
    y = "Municípios"
  ) +
  theme_minimal()
```
:::

### Boxplot

```{r, echo = FALSE}
  ggplot(
    dados,
    aes(x="", y = `População estimada - pessoas [2025]`)
  ) +
  geom_boxplot(
    fill = "steelblue"
  ) +
  labs(
    title = "Boxplot da População Estimada 2025",
    y = "População estimada - pessoas [2025]"
  ) +
  theme_minimal()
```

::: {.callout-note collapse="true"}
#### Ver fórmulas utilizadas

```{r, echo = FALSE}
  ggplot(
    dados,
    aes(x="", y = `População estimada - pessoas [2025]`)
  ) +
  geom_boxplot(
    fill = "steelblue"
  ) +
  labs(
    title = "Boxplot da População Estimada 2025",
    y = "População estimada - pessoas [2025]"
  ) +
  theme_minimal()
```
:::

::: {.callout-note collapse="true"}
#### Ver boxplot com escala logarítimica

```{r, echo = FALSE}
  ggplot(
    dados,
    aes(x="", y = `População estimada - pessoas [2025]`)
  ) +
  geom_boxplot(
    fill = "steelblue"
  ) +
  scale_y_log10() +
  labs(
    title = "Boxplot da População Estimada 2025",
    y = "População estimada - pessoas [2025]"
  ) +
  theme_minimal()
```
:::

### Top 10

```{r, echo= FALSE}
top10_populacao_estimada <- dados %>%
  select(
    Municipio = `Município [-]`,
    PopulacaoEstimada = `População estimada - pessoas [2025]`
  ) %>%
  arrange(desc(PopulacaoEstimada)) %>%
  slice_head(n = 10)

ggplot(
  top10_populacao_estimada,
  aes(
    x = fct_reorder(Municipio, PopulacaoEstimada),
    y = PopulacaoEstimada
  )
) +
  geom_col(fill = "steelblue") +
  geom_text(
    aes(label = format(PopulacaoEstimada, big.mark = " ", decimal.mark = ",", nsmall = 2)),
    hjust = -0.1,
    size = 4
  ) +
  coord_flip(clip = "off") +
  scale_y_continuous(
    expand = expansion(mult = c(0, 0.15))
  ) +
  labs(
    title = "10 Municípios com maior população estimada de Minas Gerais",
    x = NULL,
    y = "População estimada (habitantes)"
  ) +
  theme_minimal()
```

::: {.callout-note collapse="true"}
#### Ver fórmulas utilizadas

```{r, eval = FALSE}
top10_populacao_estimada <- dados %>%
  select(
    Municipio = `Município [-]`,
    PopulacaoEstimada = `População estimada - pessoas [2025]`
  ) %>%
  arrange(desc(PopulacaoEstimada)) %>%
  slice_head(n = 10)

ggplot(
  top10_populacao_estimada,
  aes(
    x = fct_reorder(Municipio, PopulacaoEstimada),
    y = PopulacaoEstimada
  )
) +
  geom_col(fill = "steelblue") +
  geom_text(
    aes(label = format(PopulacaoEstimada, big.mark = " ", decimal.mark = ",", nsmall = 2)),
    hjust = -0.1,
    size = 4
  ) +
  coord_flip(clip = "off") +
  scale_y_continuous(
    expand = expansion(mult = c(0, 0.15))
  ) +
  labs(
    title = "10 Municípios com maior população estimada de Minas Gerais",
    x = NULL,
    y = "População estimada (habitantes)"
  ) +
  theme_minimal()
```
:::

### Bottom 10

```{r, echo= FALSE}
bottom10_populacao_estimada <- dados %>%
  select(
    Municipio = `Município [-]`,
    PopulacaoEstimada = `População estimada - pessoas [2025]`
  ) %>%
  arrange(PopulacaoEstimada) %>%
  slice_head(n = 10)

ggplot(
  bottom10_populacao_estimada,
  aes(
    x = fct_reorder(Municipio, PopulacaoEstimada),
    y = PopulacaoEstimada
  )
) +
  geom_col(fill = "steelblue") +
  geom_text(
    aes(label = format(PopulacaoEstimada, big.mark = " ", decimal.mark = ",", nsmall = 2)),
    hjust = -0.1,
    size = 4
  ) +
  coord_flip(clip = "off") +
  scale_y_continuous(
    expand = expansion(mult = c(0, 0.15))
  ) +
  labs(
    title = "10 Municípios com menor população estimada de Minas Gerais",
    x = NULL,
    y = "População estimada (habitantes)"
  ) +
  theme_minimal()
```

::: {.callout-note collapse="true"}
#### Ver fórmulas utilizadas

```{r, eval = FALSE}
bottom10_populacao_estimada <- dados %>%
  select(
    Municipio = `Município [-]`,
    PopulacaoEstimada = `População estimada - pessoas [2025]`
  ) %>%
  arrange(PopulacaoEstimada) %>%
  slice_head(n = 10)

ggplot(
  bottom10_populacao_estimada,
  aes(
    x = fct_reorder(Municipio, PopulacaoEstimada),
    y = PopulacaoEstimada
  )
) +
  geom_col(fill = "steelblue") +
  geom_text(
    aes(label = format(PopulacaoEstimada, big.mark = " ", decimal.mark = ",", nsmall = 2)),
    hjust = -0.1,
    size = 4
  ) +
  coord_flip(clip = "off") +
  scale_y_continuous(
    expand = expansion(mult = c(0, 0.15))
  ) +
  labs(
    title = "10 Municípios com menor população estimada de Minas Gerais",
    x = NULL,
    y = "População estimada (habitantes)"
  ) +
  theme_minimal()
```
:::

### Interpretação

A população estimada para 2025 mantém o padrão de forte assimetria
observado na população censitária de 2022. A mediana de 8.237 habitantes
indica que metade dos municípios mineiros possui população estimada
inferior a esse valor, reforçando a predominância de municípios de
pequeno porte no estado. A média de 25.080,24 habitantes é
significativamente superior à mediana, evidenciando o impacto de poucos
grandes centros urbanos sobre a distribuição.

A amplitude dos dados também reforça essa desigualdade populacional: o
menor município apresenta estimativa de 856 habitantes, enquanto o maior
atinge 2.415.872 habitantes. O desvio padrão de 98.769,88 revela elevada
dispersão, indicando grande heterogeneidade no porte populacional dos
municípios mineiros. O crescimento médio estimado de 1.000,53 habitantes
por município deve ser interpretado com cautela, pois, em distribuições
muito assimétricas, a média pode ser influenciada de forma expressiva
pelos municípios mais populosos.
::::::::::

## Escolarização

::::::::: panel-tabset
### Descrição

- **Coluna:** Escolarização 6 a 14 anos - % \[2022\]
- **Tipo de dados:** Numérico \[num\]
- **Tipo de variável:** Quantitativa contínua
- **Unidade de medida:** Percentual de escolarização
- **Descrição:** Representa o percentual de escolarização atingido em
  cada município para crianças de 6 a 14 anos de idade

### Estatísticas

::: {.callout-note collapse="true"}
#### Ver fórmulas utilizadas

```{r}
estatisticas <- data.frame(
  Medida = c("Média", "Mediana", "Mínimo", "Máximo", "Desvio Padrão", "Coeficiente de Variação"),
  Valor = c(
    mean(dados$'Escolarização <span>6 a 14 anos</span> - % [2022]', na.rm = TRUE),
    median(dados$'Escolarização <span>6 a 14 anos</span> - % [2022]', na.rm = TRUE),
    min(dados$'Escolarização <span>6 a 14 anos</span> - % [2022]', na.rm = TRUE),
    max(dados$'Escolarização <span>6 a 14 anos</span> - % [2022]', na.rm = TRUE),
    sd(dados$'Escolarização <span>6 a 14 anos</span> - % [2022]', na.rm = TRUE),
    cv <- sd(dados$'Escolarização <span>6 a 14 anos</span> - % [2022]', na.rm = TRUE) / mean(dados$'Escolarização <span>6 a 14 anos</span> - % [2022]', na.rm = TRUE) * 100
    
  )
)

estatisticas$Valor <- formatar_percentual(estatisticas$Valor)
```
:::

```{r, echo=FALSE}
knitr::kable(estatisticas, align = c("l", "l"))
```

### Histograma

```{r, echo = FALSE}
  ggplot(
    dados,
    aes(x = `Escolarização <span>6 a 14 anos</span> - % [2022]`)
  ) +
  geom_histogram(
    bins = 30,
    color = "black",
    fill = "steelblue"
  ) +
  labs(
    title = "Distribuição da Escolarização (%) dos Municípios",
    x = "Escolarização 6 a 14 anos - % [2022]",
    y = "Municípios"
  ) +
  theme_minimal()
```

::: {.callout-note collapse="true"}
#### Ver fórmulas utilizadas

```{r, eval = FALSE}
  ggplot(
    dados,
    aes(x = `Escolarização <span>6 a 14 anos</span> - % [2022]`)
  ) +
  geom_histogram(
    bins = 30,
    color = "black",
    fill = "steelblue"
  ) +
  labs(
    title = "Distribuição da Escolarização (%) dos Municípios",
    x = "Escolarização 6 a 14 anos - % [2022]",
    y = "Municípios"
  ) +
  theme_minimal()
```
:::

### Boxplot

```{r, echo = FALSE}
  ggplot(
    dados,
    aes(y = `Escolarização <span>6 a 14 anos</span> - % [2022]`)
  ) +
  geom_boxplot(
    fill = "steelblue"
  ) +
  labs(
    title = "Boxplot da Escolarização (%)",
    y = "Escolarização 6 a 14 anos - % [2022]"
  ) +
  theme_minimal()
```

::: {.callout-note collapse="true"}
#### Ver fórmulas utilizadas

```{r, eval = FALSE}
  ggplot(
    dados,
    aes(y = `Escolarização <span>6 a 14 anos</span> - % [2022]`)
  ) +
  geom_boxplot(
    fill = "steelblue"
  ) +
  labs(
    title = "Boxplot da Escolarização (%)",
    y = "Escolarização 6 a 14 anos - % [2022]"
  ) +
  theme_minimal()
```
:::

### Top 10

```{r, echo= FALSE}
top10_escolarizacao <- dados %>%
  select(
    Municipio = `Município [-]`,
    Escolarizacao = `Escolarização <span>6 a 14 anos</span> - % [2022]`
  ) %>%
  arrange(desc(Escolarizacao)) %>%
  slice_head(n = 10)

ggplot(
  top10_escolarizacao,
  aes(
    x = fct_reorder(Municipio, Escolarizacao),
    y = Escolarizacao
  )
) +
  geom_col(fill = "steelblue") +
  geom_text(
    aes(label = format(Escolarizacao, big.mark = " ", decimal.mark = ",", nsmall = 2)),
    hjust = -0.1,
    size = 4
  ) +
  coord_flip(clip = "off") +
  scale_y_continuous(
    expand = expansion(mult = c(0, 0.15))
  ) +
  labs(
    title = "10 Municípios com maior escolarização de Minas Gerais",
    x = NULL,
    y = "Escolarização (%)"
  ) +
  theme_minimal()
```

::: {.callout-note collapse="true"}
#### Ver fórmulas utilizadas

```{r, eval = FALSE}
top10_escolarizacao <- dados %>%
  select(
    Municipio = `Município [-]`,
    Escolarizacao = `Escolarização <span>6 a 14 anos</span> - % [2022]`
  ) %>%
  arrange(desc(Escolarizacao)) %>%
  slice_head(n = 10)

ggplot(
  top10_escolarizacao,
  aes(
    x = fct_reorder(Municipio, Escolarizacao),
    y = Escolarizacao
  )
) +
  geom_col(fill = "steelblue") +
  geom_text(
    aes(label = format(Escolarizacao, big.mark = " ", decimal.mark = ",", nsmall = 2)),
    hjust = -0.1,
    size = 4
  ) +
  coord_flip(clip = "off") +
  scale_y_continuous(
    expand = expansion(mult = c(0, 0.15))
  ) +
  labs(
    title = "10 Municípios com maior escolarização de Minas Gerais",
    x = NULL,
    y = "Escolarização (%)"
  ) +
  theme_minimal()
```
:::

```{r}
#| include: false

municipios_escolarizacao_maxima <- dados %>%
  select(
    Municipio = `Município [-]`,
    Escolarizacao = `Escolarização <span>6 a 14 anos</span> - % [2022]`
  ) %>%
  filter(Escolarizacao == max(Escolarizacao)) %>%
  arrange(Municipio)

qtd_escolarizacao_maxima <- nrow(municipios_escolarizacao_maxima)
```

Foram identificados **`r qtd_escolarizacao_maxima` municípios** com taxa
máxima de escolarização, portanto esse top 10 exibe apenas os 10
primeiros desses 214 em ordem alfabética.

::: {.callout-note collapse="true"}
#### Ver todos os municípios com 100% de escolarização

```{r, echo = FALSE}
municipios_escolarizacao_maxima %>%
  select(Municipio) %>%
  mutate(grupo = ceiling(row_number() / ceiling(n() / 3))) %>%
  group_by(grupo) %>%
  summarise(Municípios = paste(Municipio, collapse = ", ")) %>%
  select(-grupo) %>%
  knitr::kable()
```
:::

### Bottom 10

```{r, echo= FALSE}
bottom10_escolarizacao <- dados %>%
  select(
    Municipio = `Município [-]`,
    Escolarizacao = `Escolarização <span>6 a 14 anos</span> - % [2022]`
  ) %>%
  arrange(Escolarizacao) %>%
  slice_head(n = 10)

ggplot(
  bottom10_escolarizacao,
  aes(
    x = fct_reorder(Municipio, Escolarizacao),
    y = Escolarizacao
  )
) +
  geom_col(fill = "steelblue") +
  geom_text(
    aes(label = format(Escolarizacao, big.mark = " ", decimal.mark = ",", nsmall = 2)),
    hjust = -0.1,
    size = 4
  ) +
  coord_flip(clip = "off") +
  scale_y_continuous(
    expand = expansion(mult = c(0, 0.15))
  ) +
  labs(
    title = "10 Municípios com menor escolarização de Minas Gerais",
    x = NULL,
    y = "Escolarização (%)"
  ) +
  theme_minimal()
```

::: {.callout-note collapse="true"}
#### Ver fórmulas utilizadas

```{r, eval = FALSE}
bottom10_escolarizacao <- dados %>%
  select(
    Municipio = `Município [-]`,
    Escolarizacao = `Escolarização <span>6 a 14 anos</span> - % [2022]`
  ) %>%
  arrange(Escolarizacao) %>%
  slice_head(n = 10)

ggplot(
  bottom10_escolarizacao,
  aes(
    x = fct_reorder(Municipio, Escolarizacao),
    y = Escolarizacao
  )
) +
  geom_col(fill = "steelblue") +
  geom_text(
    aes(label = format(Escolarizacao, big.mark = " ", decimal.mark = ",", nsmall = 2)),
    hjust = -0.1,
    size = 4
  ) +
  coord_flip(clip = "off") +
  scale_y_continuous(
    expand = expansion(mult = c(0, 0.15))
  ) +
  labs(
    title = "10 Municípios com menor escolarização de Minas Gerais",
    x = NULL,
    y = "Escolarização (%)"
  ) +
  theme_minimal()
```
:::

### Interpretação

A análise mostra uma distribuição elevada e homogênea para a taxa de
escolarização de crianças de 6 a 14 anos entre os municípios mineiros. A
média de 98,99% e a mediana de 99,29% são muito próximas, indicando que
a maior parte dos municípios apresenta índices altos e semelhantes de
escolarização.

O menor valor observado foi de 84,92%, enquanto o máximo atingiu
100,00%, mostrando que há alguns municípios com desempenho inferior, mas
que eles representam exceções dentro da base. Essa baixa dispersão é
confirmada pelo desvio padrão de 1,35% e pelo coeficiente de variação de
1,37%, valores bastante reduzidos quando comparados às demais variáveis
analisadas.

Dessa forma, a escolarização apresenta comportamento muito mais uniforme
do que indicadores como população, densidade demográfica e área
territorial. O histograma e o boxplot reforçam essa leitura,
evidenciando forte concentração dos municípios entre 98% e 100% e poucos
valores atípicos inferiores.
:::::::::

## IDHM

:::::::: panel-tabset
### Descrição

- **Coluna:** IDHM Índice de desenvolvimento humano municipal \[2010\]
- **Tipo de dados:** Numérico \[num\]
- **Tipo de variável:** Quantitativa contínua
- **Unidade de medida:** Valor do IDH de 0 a 1
- **Descrição:** Representa o valor do índice de desenvolvimento humano
  do município, avaliado numa escala de 0 a 1

### Estatísticas

::: {.callout-note collapse="true"}
#### Ver fórmulas utilizadas

```{r}
estatisticas <- data.frame(
  Medida = c("Média", "Mediana", "Mínimo", "Máximo", "Desvio Padrão", "Coeficiente de Variação"),
  Valor = c(
    mean(dados$'IDHM <span>Índice de desenvolvimento humano municipal</span> [2010]', na.rm = TRUE),
    median(dados$'IDHM <span>Índice de desenvolvimento humano municipal</span> [2010]', na.rm = TRUE),
    min(dados$'IDHM <span>Índice de desenvolvimento humano municipal</span> [2010]', na.rm = TRUE),
    max(dados$'IDHM <span>Índice de desenvolvimento humano municipal</span> [2010]', na.rm = TRUE),
    sd(dados$'IDHM <span>Índice de desenvolvimento humano municipal</span> [2010]', na.rm = TRUE),
    sd(dados$'IDHM <span>Índice de desenvolvimento humano municipal</span> [2010]', na.rm = TRUE) / mean(dados$'IDHM <span>Índice de desenvolvimento humano municipal</span> [2010]', na.rm = TRUE) * 100
  )
)

estatisticas$Valor <- round(estatisticas$Valor, 2)

estatisticas$Valor[ estatisticas$Medida == "Coeficiente de Variação"] <- formatar_percentual(
  as.numeric(
    estatisticas$Valor[estatisticas$Medida == "Coeficiente de Variação"]
  )
)
```
:::

```{r, echo=FALSE}
knitr::kable(estatisticas, align = c("l", "l"))
```

### Histograma

```{r, echo = FALSE}
  ggplot(
    dados,
    aes(x = `IDHM <span>Índice de desenvolvimento humano municipal</span> [2010]`)
  ) +
  geom_histogram(
    bins = 30,
    color = "black",
    fill = "steelblue"
  ) +
  labs(
    title = "Distribuição do IDH dos Municípios",
    x = "IDHM Índice de desenvolvimento humano municipal [2010]",
    y = "Municípios"
  ) +
  theme_minimal()
```

::: {.callout-note collapse="true"}
#### Ver fórmulas utilizadas

```{r, eval = FALSE}
  ggplot(
    dados,
    aes(x = `IDHM <span>Índice de desenvolvimento humano municipal</span> [2010]`)
  ) +
  geom_histogram(
    bins = 30,
    color = "black",
    fill = "steelblue"
  ) +
  labs(
    title = "Distribuição do IDH dos Municípios",
    x = "IDHM Índice de desenvolvimento humano municipal [2010]",
    y = "Municípios"
  ) +
  theme_minimal()
```
:::

### Boxplot

```{r, echo = FALSE}
  ggplot(
    dados,
    aes(y = `IDHM <span>Índice de desenvolvimento humano municipal</span> [2010]`)
  ) +
  geom_boxplot(
    fill = "steelblue"
  ) +
  labs(
    title = "Boxplot do IDH Municipal",
    y = "IDHM Índice de desenvolvimento humano municipal [2010]"
  ) +
  theme_minimal()
```

::: {.callout-note collapse="true"}
#### Ver fórmulas utilizadas

```{r, eval = FALSE}
  ggplot(
    dados,
    aes(y = `IDHM <span>Índice de desenvolvimento humano municipal</span> [2010]`)
  ) +
  geom_boxplot(
    fill = "steelblue"
  ) +
  labs(
    title = "Boxplot do IDH Municipal",
    y = "IDHM Índice de desenvolvimento humano municipal [2010]"
  ) +
  theme_minimal()
```
:::

### Top 10

```{r, echo= FALSE}
top10_idhm <- dados %>%
  select(
    Municipio = `Município [-]`,
    IDHM = `IDHM <span>Índice de desenvolvimento humano municipal</span> [2010]`
  ) %>%
  arrange(desc(IDHM)) %>%
  slice_head(n = 10)

ggplot(
  top10_idhm,
  aes(
    x = fct_reorder(Municipio, IDHM),
    y = IDHM
  )
) +
  geom_col(fill = "steelblue") +
  geom_text(
    aes(label = format(IDHM, big.mark = " ", decimal.mark = ",", nsmall = 3)),
    hjust = -0.1,
    size = 4
  ) +
  coord_flip(clip = "off") +
  scale_y_continuous(
    expand = expansion(mult = c(0, 0.15))
  ) +
  labs(
    title = "10 Municípios com maior IDHM de Minas Gerais",
    x = NULL,
    y = "IDHM"
  ) +
  theme_minimal()
```

::: {.callout-note collapse="true"}
#### Ver fórmulas utilizadas

```{r, eval = FALSE}
top10_idhm <- dados %>%
  select(
    Municipio = `Município [-]`,
    IDHM = `IDHM <span>Índice de desenvolvimento humano municipal</span> [2010]`
  ) %>%
  arrange(desc(IDHM)) %>%
  slice_head(n = 10)

ggplot(
  top10_idhm,
  aes(
    x = fct_reorder(Municipio, IDHM),
    y = IDHM
  )
) +
  geom_col(fill = "steelblue") +
  geom_text(
    aes(label = format(IDHM, big.mark = " ", decimal.mark = ",", nsmall = 3)),
    hjust = -0.1,
    size = 4
  ) +
  coord_flip(clip = "off") +
  scale_y_continuous(
    expand = expansion(mult = c(0, 0.15))
  ) +
  labs(
    title = "10 Municípios com maior IDHM de Minas Gerais",
    x = NULL,
    y = "IDHM"
  ) +
  theme_minimal()
```
:::

### Bottom 10

```{r, echo= FALSE}
bottom10_idhm <- dados %>%
  select(
    Municipio = `Município [-]`,
    IDHM = `IDHM <span>Índice de desenvolvimento humano municipal</span> [2010]`
  ) %>%
  arrange(IDHM) %>%
  slice_head(n = 10)

ggplot(
  bottom10_idhm,
  aes(
    x = fct_reorder(Municipio, IDHM),
    y = IDHM
  )
) +
  geom_col(fill = "steelblue") +
  geom_text(
    aes(label = format(IDHM, big.mark = " ", decimal.mark = ",", nsmall = 3)),
    hjust = -0.1,
    size = 4
  ) +
  coord_flip(clip = "off") +
  scale_y_continuous(
    expand = expansion(mult = c(0, 0.15))
  ) +
  labs(
    title = "10 Municípios com menor IDHM de Minas Gerais",
    x = NULL,
    y = "IDHM"
  ) +
  theme_minimal()
```

::: {.callout-note collapse="true"}
#### Ver fórmulas utilizadas

```{r, eval = FALSE}
bottom10_idhm <- dados %>%
  select(
    Municipio = `Município [-]`,
    IDHM = `IDHM <span>Índice de desenvolvimento humano municipal</span> [2010]`
  ) %>%
  arrange(IDHM) %>%
  slice_head(n = 10)

ggplot(
  bottom10_idhm,
  aes(
    x = fct_reorder(Municipio, IDHM),
    y = IDHM
  )
) +
  geom_col(fill = "steelblue") +
  geom_text(
    aes(label = format(IDHM, big.mark = " ", decimal.mark = ",", nsmall = 3)),
    hjust = -0.1,
    size = 4
  ) +
  coord_flip(clip = "off") +
  scale_y_continuous(
    expand = expansion(mult = c(0, 0.15))
  ) +
  labs(
    title = "10 Municípios com menor IDHM de Minas Gerais",
    x = NULL,
    y = "IDHM"
  ) +
  theme_minimal()
```
:::

### Interpretação

A distribuição do Índice de Desenvolvimento Humano Municipal apresenta
comportamento relativamente equilibrado entre os municípios mineiros. A
média e a mediana, ambas iguais a 0,67, indicam uma distribuição
aproximadamente simétrica e sugerem que a maior parte dos municípios se
concentra em torno do valor central da amostra.

O menor IDHM observado foi de 0,53, enquanto o maior atingiu 0,81,
demonstrando que existem diferenças de desenvolvimento entre os
municípios, embora elas ocorram dentro de uma faixa relativamente
limitada da escala do indicador. O histograma evidencia uma concentração
de municípios entre 0,60 e 0,75, enquanto o boxplot revela baixa
dispersão e poucos valores extremos.

O desvio padrão de 0,05 e o coeficiente de variação de aproximadamente
7,46% reforçam a homogeneidade dos dados quando comparados a outras
variáveis analisadas, como população, área territorial e densidade
demográfica. Esses resultados sugerem que a maioria dos municípios
mineiros se encontra em níveis semelhantes de desenvolvimento humano,
predominando a classificação de desenvolvimento humano médio a alto.
::::::::

## Mortalidade Infantil

::::::::: panel-tabset
### Descrição

- **Coluna:** Mortalidade infantil - óbitos por mil nascidos vivos
  \[2023\]
- **Tipo de dados:** Numérico \[num\]
- **Tipo de variável:** Quantitativa discreta
- **Unidade de medida:** Número de óbitos para cada mil nascidos vivos
- **Descrição:** Representa o a razão entre o número de óbitos infantis
  para cada mil nascidos vivos. Como demonstrado no gráfico abaixo,
  cerca de um terço dos registros dessa variável não foram preenchidos
  e, para seguimento das análises, estes foram desconsiderados

```{r, echo = FALSE}
dados_preenchimento <- data.frame(
  Situacao = c("Preenchido", "Sem preenchimento"),
  Quantidade = c(
    sum(!is.na(dados$`Mortalidade infantil - óbitos por mil nascidos vivos [2023]`)),
    sum(is.na(dados$`Mortalidade infantil - óbitos por mil nascidos vivos [2023]`))
  )
)

dados_preenchimento$Percentual <- round(
  dados_preenchimento$Quantidade /
    sum(dados_preenchimento$Quantidade) * 100,
  1
)

ggplot(
  dados_preenchimento,
  aes(
    x = 2,
    y = Quantidade,
    fill = Situacao
  )
) +
  geom_col(
    width = 1,
    color = "white"
  ) +
  coord_polar(theta = "y") +
  xlim(0.5, 2.5) +
  scale_fill_manual(
    values = c(
      "Preenchido" = "steelblue",
      "Sem preenchimento" = "darkorange2"
    )
  ) +
  geom_text(
    aes(
      label = paste0(
        Quantidade,
        "\n(",
        formatar_percentual(Percentual),
        ")"
      )
    ),
    position = position_stack(vjust = 0.5),
    size = 4,
    color = "white",
    fontface = "bold"
  ) +
  labs(
    title = "Disponibilidade dos dados de Mortalidade Infantil",
    fill = NULL
  ) +
  theme_void() +
  theme(
    plot.title = element_text(hjust = 0.5),
    legend.position = "bottom"
  )
```

::: {.callout-note collapse="true"}
#### Ver fórmulas utilizadas

```{r, eval = FALSE}
dados_preenchimento <- data.frame(
  Situacao = c("Preenchido", "Sem preenchimento"),
  Quantidade = c(
    sum(!is.na(dados$`Mortalidade infantil - óbitos por mil nascidos vivos [2023]`)),
    sum(is.na(dados$`Mortalidade infantil - óbitos por mil nascidos vivos [2023]`))
  )
)

dados_preenchimento$Percentual <- round(
  dados_preenchimento$Quantidade /
    sum(dados_preenchimento$Quantidade) * 100,
  1
)

ggplot(
  dados_preenchimento,
  aes(
    x = 2,
    y = Quantidade,
    fill = Situacao
  )
) +
  geom_col(
    width = 1,
    color = "white"
  ) +
  coord_polar(theta = "y") +
  xlim(0.5, 2.5) +
  scale_fill_manual(
    values = c(
      "Preenchido" = "steelblue",
      "Sem preenchimento" = "darkorange2"
    )
  ) +
  geom_text(
    aes(
      label = paste0(
        Quantidade,
        "\n(",
        formatar_percentual(Percentual),
        ")"
      )
    ),
    position = position_stack(vjust = 0.5),
    size = 4,
    color = "white",
    fontface = "bold"
  ) +
  labs(
    title = "Disponibilidade dos dados de Mortalidade Infantil",
    fill = NULL
  ) +
  theme_void() +
  theme(
    plot.title = element_text(hjust = 0.5),
    legend.position = "bottom"
  )
```
:::

### Estatísticas

::: {.callout-note collapse="true"}
#### Ver fórmulas utilizadas

```{r}
estatisticas <- data.frame(
  Medida = c("Média", "Mediana", "Mínimo", "Máximo", "Desvio Padrão", "Coeficiente de Variação", "Registros vazios"),
  Valor = c(
    mean(dados$'Mortalidade infantil - óbitos por mil nascidos vivos [2023]', na.rm = TRUE),
    median(dados$'Mortalidade infantil - óbitos por mil nascidos vivos [2023]', na.rm = TRUE),
    min(dados$'Mortalidade infantil - óbitos por mil nascidos vivos [2023]', na.rm = TRUE),
    max(dados$'Mortalidade infantil - óbitos por mil nascidos vivos [2023]', na.rm = TRUE),
    sd(dados$'Mortalidade infantil - óbitos por mil nascidos vivos [2023]', na.rm = TRUE),
    sd(dados$'Mortalidade infantil - óbitos por mil nascidos vivos [2023]', na.rm = TRUE) / mean(dados$'Mortalidade infantil - óbitos por mil nascidos vivos [2023]', na.rm = TRUE) * 100, 
    sum(is.na(dados$'Mortalidade infantil - óbitos por mil nascidos vivos [2023]'))
  )
)

estatisticas$Valor <- round(estatisticas$Valor, 2)

estatisticas$Valor[ estatisticas$Medida == "Coeficiente de Variação"] <- formatar_percentual(
  as.numeric(
    estatisticas$Valor[estatisticas$Medida == "Coeficiente de Variação"]
  )
)
```
:::

```{r, echo=FALSE}
knitr::kable(estatisticas, align = c("l", "l"))
```

### Histograma

```{r, echo = FALSE}
  ggplot(
    dados,
    aes(x = `Mortalidade infantil - óbitos por mil nascidos vivos [2023]`)
  ) +
  geom_histogram(
    bins = 30,
    color = "black",
    fill = "steelblue"
  ) +
  labs(
    title = "Distribuição da Mortalidade Infantil nos Municípios",
    x = "Mortalidade infantil - óbitos por mil nascidos vivos [2023]",
    y = "Municípios"
  ) +
  theme_minimal()
```

::: {.callout-note collapse="true"}
#### Ver fórmulas utilizadas

```{r, eval = FALSE}
  ggplot(
    dados,
    aes(x = `Mortalidade infantil - óbitos por mil nascidos vivos [2023]`)
  ) +
  geom_histogram(
    bins = 30,
    color = "black",
    fill = "steelblue"
  ) +
  labs(
    title = "Distribuição da Mortalidade Infantil nos Municípios",
    x = "Mortalidade infantil - óbitos por mil nascidos vivos [2023]",
    y = "Municípios"
  ) +
  theme_minimal()
```
:::

### Boxplot

```{r, echo = FALSE}
  ggplot(
    dados,
    aes(y = `Mortalidade infantil - óbitos por mil nascidos vivos [2023]`)
  ) +
  geom_boxplot(
    fill = "steelblue"
  ) +
  labs(
    title = "Boxplot da Mortalidade Infantil",
    y = "Mortalidade infantil - óbitos por mil nascidos vivos [2023]"
  ) +
  theme_minimal()
```

::: {.callout-note collapse="true"}
#### Ver fórmulas utilizadas

```{r, eval = FALSE}
  ggplot(
    dados,
    aes(x="", y = `Mortalidade infantil - óbitos por mil nascidos vivos [2023]`)
  ) +
  geom_boxplot(
    fill = "steelblue"
  ) +
  labs(
    title = "Boxplot da Mortalidade Infantil",
    y = "Mortalidade infantil - óbitos por mil nascidos vivos [2023]"
  ) +
  theme_minimal()
```
:::

### Top 10

```{r, echo= FALSE}
top10_mortalidade <- dados %>%
  select(
    Municipio = `Município [-]`,
    Mortalidade = `Mortalidade infantil - óbitos por mil nascidos vivos [2023]`
  ) %>%
  filter(!is.na(Mortalidade)) %>%
  arrange(desc(Mortalidade)) %>%
  slice_head(n = 10)

ggplot(
  top10_mortalidade,
  aes(
    x = fct_reorder(Municipio, Mortalidade),
    y = Mortalidade
  )
) +
  geom_col(fill = "steelblue") +
  geom_text(
    aes(label = format(Mortalidade, big.mark = " ", decimal.mark = ",", nsmall = 2)),
    hjust = -0.1,
    size = 4
  ) +
  coord_flip(clip = "off") +
  scale_y_continuous(
    expand = expansion(mult = c(0, 0.15))
  ) +
  labs(
    title = "10 Municípios com maior mortalidade infantil de Minas Gerais",
    x = NULL,
    y = "Óbitos por mil nascidos vivos"
  ) +
  theme_minimal()
```

::: {.callout-note collapse="true"}
#### Ver fórmulas utilizadas

```{r, eval = FALSE}
top10_mortalidade <- dados %>%
  select(
    Municipio = `Município [-]`,
    Mortalidade = `Mortalidade infantil - óbitos por mil nascidos vivos [2023]`
  ) %>%
  filter(!is.na(Mortalidade)) %>%
  arrange(desc(Mortalidade)) %>%
  slice_head(n = 10)

ggplot(
  top10_mortalidade,
  aes(
    x = fct_reorder(Municipio, Mortalidade),
    y = Mortalidade
  )
) +
  geom_col(fill = "steelblue") +
  geom_text(
    aes(label = format(Mortalidade, big.mark = " ", decimal.mark = ",", nsmall = 2)),
    hjust = -0.1,
    size = 4
  ) +
  coord_flip(clip = "off") +
  scale_y_continuous(
    expand = expansion(mult = c(0, 0.15))
  ) +
  labs(
    title = "10 Municípios com maior mortalidade infantil de Minas Gerais",
    x = NULL,
    y = "Óbitos por mil nascidos vivos"
  ) +
  theme_minimal()
```
:::

### Bottom 10

```{r, echo= FALSE}
bottom10_mortalidade <- dados %>%
  select(
    Municipio = `Município [-]`,
    Mortalidade = `Mortalidade infantil - óbitos por mil nascidos vivos [2023]`
  ) %>%
  filter(!is.na(Mortalidade)) %>%
  arrange(Mortalidade) %>%
  slice_head(n = 10)

ggplot(
  bottom10_mortalidade,
  aes(
    x = fct_reorder(Municipio, Mortalidade),
    y = Mortalidade
  )
) +
  geom_col(fill = "steelblue") +
  geom_text(
    aes(label = format(Mortalidade, big.mark = " ", decimal.mark = ",", nsmall = 2)),
    hjust = -0.1,
    size = 4
  ) +
  coord_flip(clip = "off") +
  scale_y_continuous(
    expand = expansion(mult = c(0, 0.15))
  ) +
  labs(
    title = "10 Municípios com menor mortalidade infantil de Minas Gerais",
    x = NULL,
    y = "Óbitos por mil nascidos vivos"
  ) +
  theme_minimal()
```

::: {.callout-note collapse="true"}
#### Ver fórmulas utilizadas

```{r, eval = FALSE}
bottom10_mortalidade <- dados %>%
  select(
    Municipio = `Município [-]`,
    Mortalidade = `Mortalidade infantil - óbitos por mil nascidos vivos [2023]`
  ) %>%
  filter(!is.na(Mortalidade)) %>%
  arrange(Mortalidade) %>%
  slice_head(n = 10)

ggplot(
  bottom10_mortalidade,
  aes(
    x = fct_reorder(Municipio, Mortalidade),
    y = Mortalidade
  )
) +
  geom_col(fill = "steelblue") +
  geom_text(
    aes(label = format(Mortalidade, big.mark = " ", decimal.mark = ",", nsmall = 2)),
    hjust = -0.1,
    size = 4
  ) +
  coord_flip(clip = "off") +
  scale_y_continuous(
    expand = expansion(mult = c(0, 0.15))
  ) +
  labs(
    title = "10 Municípios com menor mortalidade infantil de Minas Gerais",
    x = NULL,
    y = "Óbitos por mil nascidos vivos"
  ) +
  theme_minimal()
```
:::

### Interpretação

A distribuição da mortalidade infantil apresenta forte assimetria
positiva, indicando que a maior parte dos municípios registra taxas
relativamente baixas de óbitos infantis, enquanto um grupo reduzido
apresenta indicadores significativamente mais elevados. A mediana de
14,51 óbitos por mil nascidos vivos mostra que metade dos municípios
possui taxas inferiores a esse valor, enquanto a média de 18,66 é
influenciada pela presença de municípios com mortalidade mais elevada.

O histograma evidencia concentração dos municípios nas faixas inferiores
da distribuição, enquanto o boxplot revela diversos outliers superiores,
incluindo municípios que atingem valores próximos de 100 óbitos por mil
nascidos vivos. O desvio padrão de 13,73 e o coeficiente de variação de
aproximadamente 73,58% reforçam a elevada heterogeneidade desse
indicador entre os municípios analisados.

Outro aspecto relevante é a existência de 294 registros sem informação,
representando aproximadamente 34,5% da base de dados. Embora esses
valores tenham sido desconsiderados para os cálculos estatísticos, sua
quantidade é suficientemente elevada para exigir cautela na
interpretação dos resultados, uma vez que a ausência dessas observações
pode influenciar a representatividade do indicador.

De forma geral, os resultados sugerem que, apesar de a maioria dos
municípios apresentar níveis relativamente controlados de mortalidade
infantil, ainda existem localidades com indicadores significativamente
superiores à média estadual, evidenciando desigualdades nas condições de
saúde pública e assistência à primeira infância.
:::::::::

## Receitas

:::::::::: panel-tabset
### Descrição

- **Coluna:** Total de receitas brutas realizadas - R\$ \[2024\]
- **Tipo de dados:** Numérico \[num\]
- **Tipo de variável:** Quantitativa discreta
- **Unidade de medida:** Reais (R\$)
- **Descrição:** Valor bruto da receita em reais realizada pelo
  município em 2024

### Estatísticas

::: {.callout-note collapse="true"}
#### Ver fórmulas utilizadas

```{r}
receita <- dados$`Total de receitas brutas realizadas - R$ [2024]`

media <- mean(receita, na.rm = TRUE)
mediana <- median(receita, na.rm = TRUE)
minimo <- min(receita, na.rm = TRUE)
maximo <- max(receita, na.rm = TRUE)
desvio <- sd(receita, na.rm = TRUE)
cv <- desvio / media * 100

estatisticas <- data.frame(
  Medida = c(
    "Média",
    "Mediana",
    "Mínimo",
    "Máximo",
    "Desvio Padrão",
    "Coeficiente de Variação"
  ),
  Valor = c(
    formatar_moeda(media),
    formatar_moeda(mediana),
    formatar_moeda(minimo),
    formatar_moeda(maximo),
    formatar_moeda(desvio),
    formatar_percentual(cv)
  )
)
```
:::

```{r, echo=FALSE}
knitr::kable(estatisticas)
```

### Histograma

```{r, echo = FALSE}
  ggplot(
    dados,
    aes(x = `Total de receitas brutas realizadas - R$ [2024]`)
  ) +
  geom_histogram(
    bins = 30,
    color = "black",
    fill = "steelblue"
  ) +
  scale_x_continuous(
    labels = formatar_abreviado
  ) +
  labs(
    title = "Distribuição das Receitas (R$) dos Municípios em 2024",
    x = "Total de receitas brutas realizadas - R$ [2024]",
    y = "Municípios"
  ) +
  theme_minimal()
```

::: {.callout-note collapse="true"}
#### Ver fórmulas utilizadas

```{r, eval = FALSE}
  ggplot(
    dados,
    aes(x = `Total de receitas brutas realizadas - R$ [2024]`)
  ) +
  geom_histogram(
    bins = 30,
    color = "black",
    fill = "steelblue"
  ) +
  scale_x_continuous(
    labels = formatar_abreviado
  ) +
  labs(
    title = "Distribuição das Receitas (R$) dos Municípios em 2024",
    x = "Total de receitas brutas realizadas - R$ [2024]",
    y = "Municípios"
  ) +
  theme_minimal()
```
:::

::: {.callout-note collapse="true"}
#### Ver histograma com escala logarítimica

```{r, echo = FALSE}
  ggplot(
    dados,
    aes(x = `Total de receitas brutas realizadas - R$ [2024]`)
  ) +
  geom_histogram(
    bins = 30,
    color = "black",
    fill = "steelblue"
  ) +
  scale_x_log10(
    labels = formatar_abreviado
  ) +
  labs(
    title = "Distribuição das Receitas (R$) dos Municípios em 2024",
    x = "Total de receitas brutas realizadas - R$ [2024]",
    y = "Municípios"
  ) +
  theme_minimal()
```
:::

### Boxplot

```{r, echo = FALSE}
  ggplot(
    dados,
    aes(y = `Total de receitas brutas realizadas - R$ [2024]`)
  ) +
  geom_boxplot(
    fill = "steelblue"
  ) + 
  scale_y_continuous(
    labels = formatar_abreviado
  ) +
  labs(
    title = "Boxplot da Receita (R$)",
    y = "Total de receitas brutas realizadas - R$ [2024]"
  ) +
  theme_minimal()
```

::: {.callout-note collapse="true"}
#### Ver fórmulas utilizadas

```{r, eval = FALSE}
  ggplot(
    dados,
    aes(y = `Total de receitas brutas realizadas - R$ [2024]`)
  ) +
  geom_boxplot(
    fill = "steelblue"
  ) + 
  scale_y_continuous(
    labels = formatar_abreviado
  ) +
  labs(
    title = "Boxplot da Receita (R$)",
    y = "Total de receitas brutas realizadas - R$ [2024]"
  ) +
  theme_minimal()
```
:::

::: {.callout-note collapse="true"}
#### Ver boxplot com escala logarítimica

```{r, echo = FALSE}
  ggplot(
    dados,
    aes(y = `Total de receitas brutas realizadas - R$ [2024]`)
  ) +
  geom_boxplot(
    fill = "steelblue"
  ) +
  scale_y_log10(
    labels = formatar_abreviado
  ) +
  labs(
    title = "Boxplot da Receita (R$)",
    y = "Total de receitas brutas realizadas - R$ [2024]"
  ) +
  theme_minimal()
```
:::

### Top 10

```{r, echo= FALSE}
top10_receitas <- dados %>%
  select(
    Municipio = `Município [-]`,
    Receita = `Total de receitas brutas realizadas - R$ [2024]`
  ) %>%
  arrange(desc(Receita)) %>%
  slice_head(n = 10)

ggplot(
  top10_receitas,
  aes(
    x = fct_reorder(Municipio, Receita),
    y = Receita
  )
) +
  geom_col(fill = "steelblue") +
  geom_text(
    aes(label = formatar_moeda_abreviada(Receita)),
    hjust = -0.1,
    size = 4
  ) +
  coord_flip(clip = "off") +
  scale_y_continuous(
    labels = formatar_abreviado,
    expand = expansion(mult = c(0, 0.35))
  ) +
  labs(
    title = "10 Municípios com maior receita de Minas Gerais",
    x = NULL,
    y = "Receita (R$)"
  ) +
  theme_minimal()
```

::: {.callout-note collapse="true"}
#### Ver fórmulas utilizadas

```{r, eval = FALSE}
top10_receitas <- dados %>%
  select(
    Municipio = `Município [-]`,
    Receita = `Total de receitas brutas realizadas - R$ [2024]`
  ) %>%
  arrange(desc(Receita)) %>%
  slice_head(n = 10)

ggplot(
  top10_receitas,
  aes(
    x = fct_reorder(Municipio, Receita),
    y = Receita
  )
) +
  geom_col(fill = "steelblue") +
  geom_text(
    aes(label = formatar_moeda_abreviada(Receita)),
    hjust = -0.1,
    size = 4
  ) +
  coord_flip(clip = "off") +
  scale_y_continuous(
    labels = formatar_abreviado,
    expand = expansion(mult = c(0, 0.35))
  ) +
  labs(
    title = "10 Municípios com maior receita de Minas Gerais",
    x = NULL,
    y = "Receita (R$)"
  ) +
  theme_minimal()
```
:::

### Bottom 10

```{r, echo= FALSE}
bottom10_receitas <- dados %>%
  select(
    Municipio = `Município [-]`,
    Receita = `Total de receitas brutas realizadas - R$ [2024]`
  ) %>%
  arrange(Receita) %>%
  slice_head(n = 10)

ggplot(
  bottom10_receitas,
  aes(
    x = fct_reorder(Municipio, Receita),
    y = Receita
  )
) +
  geom_col(fill = "steelblue") +
  geom_text(
    aes(label = formatar_moeda_abreviada(Receita)),
    hjust = -0.1,
    size = 4
  ) +
  coord_flip(clip = "off") +
  scale_y_continuous(
    labels = formatar_abreviado,
    expand = expansion(mult = c(0, 0.35))
  ) +
  labs(
    title = "10 Municípios com menor receita de Minas Gerais",
    x = NULL,
    y = "Receita (R$)"
  ) +
  theme_minimal()
```

::: {.callout-note collapse="true"}
#### Ver fórmulas utilizadas

```{r, eval = FALSE}
bottom10_receitas <- dados %>%
  select(
    Municipio = `Município [-]`,
    Receita = `Total de receitas brutas realizadas - R$ [2024]`
  ) %>%
  arrange(Receita) %>%
  slice_head(n = 10)

ggplot(
  bottom10_receitas,
  aes(
    x = fct_reorder(Municipio, Receita),
    y = Receita
  )
) +
  geom_col(fill = "steelblue") +
  geom_text(
    aes(label = formatar_moeda_abreviada(Receita)),
    hjust = -0.1,
    size = 4
  ) +
  coord_flip(clip = "off") +
  scale_y_continuous(
    labels = formatar_abreviado,
    expand = expansion(mult = c(0, 0.35))
  ) +
  labs(
    title = "10 Municípios com menor receita de Minas Gerais",
    x = NULL,
    y = "Receita (R$)"
  ) +
  theme_minimal()
```
:::

### Interpretação

A distribuição das receitas municipais apresenta forte assimetria
positiva, evidenciando elevada concentração de recursos financeiros em
um número reduzido de municípios. A mediana de R\$ 56,7 milhões indica
que metade dos municípios arrecadou menos do que esse valor em 2024,
enquanto a média de R\$ 182 milhões é significativamente superior,
refletindo a influência exercida pelos grandes centros urbanos sobre a
distribuição.

A amplitude observada entre o menor valor (R\$ 1,58 milhão) e o maior
(R\$ 19,29 bilhões) demonstra a grande disparidade existente na
capacidade de arrecadação municipal. Essa diferença é reforçada pelo
elevado desvio padrão de R\$ 852,4 milhões, valor muito superior à
própria média da distribuição.

O histograma e o boxplot evidenciam a presença de diversos outliers
superiores, indicando que poucos municípios concentram parcela
significativa das receitas públicas do estado. Esse comportamento é
confirmado pelo coeficiente de variação de 468,45%, que revela uma
dispersão extremamente elevada dos dados e reforça a heterogeneidade
financeira entre os municípios mineiros.

Dessa forma, a mediana mostra-se uma medida mais representativa do
município típico do que a média, pois sofre menor influência dos grandes
centros econômicos. Os resultados sugerem que a arrecadação pública em
Minas Gerais está fortemente concentrada em poucas cidades, enquanto a
maioria dos municípios opera com orçamentos significativamente menores.
::::::::::

## Despesas

:::::::::: panel-tabset
### Descrição

- **Coluna:** Total de despesas brutas empenhadas - R\$ \[2024\]
- **Tipo de dados:** Numérico \[num\]
- **Tipo de variável:** Quantitativa discreta
- **Unidade de medida:** Reais (R\$)
- **Descrição:** Valor bruto da despesa em reais realizada pelo
  município em 2024

### Estatísticas

::: {.callout-note collapse="true"}
#### Ver fórmulas utilizadas

```{r}
despesa <- dados$`Total de despesas brutas empenhadas - R$ [2024]`

media <- mean(despesa, na.rm = TRUE)
mediana <- median(despesa, na.rm = TRUE)
minimo <- min(despesa, na.rm = TRUE)
maximo <- max(despesa, na.rm = TRUE)
desvio <- sd(despesa, na.rm = TRUE)
cv <- desvio / media * 100

estatisticas <- data.frame(
  Medida = c(
    "Média",
    "Mediana",
    "Mínimo",
    "Máximo",
    "Desvio Padrão",
    "Coeficiente de Variação"
  ),
  Valor = c(
    formatar_moeda(media),
    formatar_moeda(mediana),
    formatar_moeda(minimo),
    formatar_moeda(maximo),
    formatar_moeda(desvio),
    formatar_percentual(cv)
  )
)
```
:::

```{r, echo=FALSE}
knitr::kable(estatisticas)
```

### Histograma

```{r, echo = FALSE}
  ggplot(
    dados,
    aes(x = `Total de despesas brutas empenhadas - R$ [2024]`)
  ) +
  geom_histogram(
    bins = 30,
    color = "black",
    fill = "steelblue"
  ) +
  scale_x_continuous(
    labels = formatar_abreviado
  ) +
  labs(
    title = "Distribuição das Despesas (R$) dos Municípios em 2024",
    x = "Total de despesas brutas empenhadas - R$ [2024]",
    y = "Municípios"
  ) +
  theme_minimal()
```

::: {.callout-note collapse="true"}
#### Ver fórmulas utilizadas

```{r, eval = FALSE}
  ggplot(
    dados,
    aes(x = `Total de despesas brutas empenhadas - R$ [2024]`)
  ) +
  geom_histogram(
    bins = 30,
    color = "black",
    fill = "steelblue"
  ) +
  scale_x_continuous(
    labels = formatar_abreviado
  ) +
  labs(
    title = "Distribuição das Despesas (R$) dos Municípios em 2024",
    x = "Total de despesas brutas empenhadas - R$ [2024]",
    y = "Municípios"
  ) +
  theme_minimal()
```
:::

::: {.callout-note collapse="true"}
#### Ver histograma com escala logarítimica

```{r, echo = FALSE}
  ggplot(
    dados,
    aes(x = `Total de despesas brutas empenhadas - R$ [2024]`)
  ) +
  geom_histogram(
    bins = 30,
    color = "black",
    fill = "steelblue"
  ) +
  scale_x_log10(
    labels = formatar_abreviado
  ) +
  labs(
    title = "Distribuição das Despesas (R$) dos Municípios em 2024",
    x = "Total de despesas brutas empenhadas - R$ [2024]",
    y = "Municípios"
  ) +
  theme_minimal()
```
:::

### Boxplot

```{r, echo = FALSE}
  ggplot(
    dados,
    aes(x="", y = `Total de despesas brutas empenhadas - R$ [2024]`)
  ) +
  geom_boxplot(
    fill = "steelblue"
  ) +
  scale_y_continuous(
    labels = formatar_abreviado
  ) +
  labs(
    title = "Boxplot da Despesa (R$)",
    y = "Total de despesas brutas empenhadas - R$ [2024]"
  ) +
  theme_minimal()
```

::: {.callout-note collapse="true"}
#### Ver fórmulas utilizadas

```{r, echo = FALSE}
  ggplot(
    dados,
    aes(x="", y = `Total de despesas brutas empenhadas - R$ [2024]`)
  ) +
  geom_boxplot(
    fill = "steelblue"
  ) +
  scale_y_continuous(
    labels = formatar_abreviado
  ) +
  labs(
    title = "Boxplot da Despesa (R$)",
    y = "Total de despesas brutas empenhadas - R$ [2024]"
  ) +
  theme_minimal()
```
:::

::: {.callout-note collapse="true"}
#### Ver boxplot com escala logarítimica

```{r, eval = FALSE}
  ggplot(
    dados,
    aes(x="", y = `Total de despesas brutas empenhadas - R$ [2024]`)
  ) +
  geom_boxplot(
    fill = "steelblue"
  ) +
  scale_y_log10(
    labels = formatar_abreviado
  ) +
  labs(
    title = "Boxplot da Despesa (R$)",
    y = "Total de despesas brutas empenhadas - R$ [2024]"
  ) +
  theme_minimal()
```
:::

### Top 10

```{r, echo= FALSE}
top10_despesas <- dados %>%
  select(
    Municipio = `Município [-]`,
    Despesa = `Total de despesas brutas empenhadas - R$ [2024]`
  ) %>%
  arrange(desc(Despesa)) %>%
  slice_head(n = 10)

ggplot(
  top10_despesas,
  aes(
    x = fct_reorder(Municipio, Despesa),
    y = Despesa
  )
) +
  geom_col(fill = "steelblue") +
  geom_text(
    aes(label = formatar_moeda_abreviada(Despesa)),
    hjust = -0.1,
    size = 4
  ) +
  coord_flip(clip = "off") +
  scale_y_continuous(
    labels = formatar_abreviado,
    expand = expansion(mult = c(0, 0.40))
  ) +
  labs(
    title = "10 Municípios com maior despesa de Minas Gerais",
    x = NULL,
    y = "Despesa (R$)"
  ) +
  theme_minimal()
```

::: {.callout-note collapse="true"}
#### Ver fórmulas utilizadas

```{r, eval = FALSE}
top10_despesas <- dados %>%
  select(
    Municipio = `Município [-]`,
    Despesa = `Total de despesas brutas empenhadas - R$ [2024]`
  ) %>%
  arrange(desc(Despesa)) %>%
  slice_head(n = 10)

ggplot(
  top10_despesas,
  aes(
    x = fct_reorder(Municipio, Despesa),
    y = Despesa
  )
) +
  geom_col(fill = "steelblue") +
  geom_text(
    aes(label = formatar_moeda_abreviada(Despesa)),
    hjust = -0.1,
    size = 4
  ) +
  coord_flip(clip = "off") +
  scale_y_continuous(
    labels = formatar_abreviado,
    expand = expansion(mult = c(0, 0.40))
  ) +
  labs(
    title = "10 Municípios com maior despesa de Minas Gerais",
    x = NULL,
    y = "Despesa (R$)"
  ) +
  theme_minimal()
```
:::

### Bottom 10

```{r, echo= FALSE}
bottom10_despesas <- dados %>%
  select(
    Municipio = `Município [-]`,
    Despesa = `Total de despesas brutas empenhadas - R$ [2024]`
  ) %>%
  arrange(Despesa) %>%
  slice_head(n = 10)

ggplot(
  bottom10_despesas,
  aes(
    x = fct_reorder(Municipio, Despesa),
    y = Despesa
  )
) +
  geom_col(fill = "steelblue") +
  geom_text(
    aes(label = formatar_moeda_abreviada(Despesa)),
    hjust = -0.1,
    size = 4
  ) +
  coord_flip(clip = "off") +
  scale_y_continuous(
    labels = formatar_abreviado,
    expand = expansion(mult = c(0, 0.40))
  ) +
  labs(
    title = "10 Municípios com menor despesa de Minas Gerais",
    x = NULL,
    y = "Despesa (R$)"
  ) +
  theme_minimal()
```

::: {.callout-note collapse="true"}
#### Ver fórmulas utilizadas

```{r, eval = FALSE}
bottom10_despesas <- dados %>%
  select(
    Municipio = `Município [-]`,
    Despesa = `Total de despesas brutas empenhadas - R$ [2024]`
  ) %>%
  arrange(Despesa) %>%
  slice_head(n = 10)

ggplot(
  bottom10_despesas,
  aes(
    x = fct_reorder(Municipio, Despesa),
    y = Despesa
  )
) +
  geom_col(fill = "steelblue") +
  geom_text(
    aes(label = formatar_moeda_abreviada(Despesa)),
    hjust = -0.1,
    size = 4
  ) +
  coord_flip(clip = "off") +
  scale_y_continuous(
    labels = formatar_abreviado,
    expand = expansion(mult = c(0, 0.40))
  ) +
  labs(
    title = "10 Municípios com menor despesa de Minas Gerais",
    x = NULL,
    y = "Despesa (R$)"
  ) +
  theme_minimal()
```
:::

### Interpretação

A distribuição das despesas municipais apresenta forte assimetria
positiva, evidenciando que os gastos públicos estão concentrados em um
número reduzido de municípios de grande porte. A mediana de R\$ 52,5
milhões indica que metade das cidades empenhou despesas inferiores a
esse valor em 2024, enquanto a média de R\$ 173,4 milhões é
significativamente superior, refletindo a influência exercida pelas
maiores economias municipais do estado.

A amplitude observada entre o menor valor registrado (R\$ 21,9 milhões)
e o maior (R\$ 19,42 bilhões) demonstra a grande disparidade existente
na capacidade de execução orçamentária dos municípios. Essa diferença é
reforçada pelo elevado desvio padrão de R\$ 817,2 milhões, valor muito
superior à média da distribuição.

O histograma e o boxplot evidenciam a presença de diversos outliers
superiores, indicando que poucos municípios concentram parcela
significativa dos gastos públicos estaduais. O coeficiente de variação
de 471,28% reforça essa conclusão ao revelar uma dispersão extremamente
elevada dos dados, evidenciando forte heterogeneidade na estrutura de
despesas entre os municípios mineiros.

Assim como observado na análise das receitas, a mediana representa
melhor o comportamento típico da amostra do que a média, pois sofre
menor influência dos grandes centros urbanos. Os resultados sugerem que
os gastos públicos municipais acompanham a concentração econômica
observada no estado, refletindo diferenças significativas de porte
populacional, infraestrutura administrativa e demanda por serviços
públicos.
::::::::::

## PIB per capita

::::::::::: panel-tabset
### Descrição

- **Coluna:** PIB per capita - R\$ \[2023\]
- **Tipo de dados:** Numérico \[num\]
- **Tipo de variável:** Quantitativa discreta
- **Unidade de medida:** Reais (R\$)
- **Descrição:** Valor da razão entre o Produto Interno Bruto (PIB) do
  município em reais pelo número total de habitantes em 2023

### Estatísticas

::: {.callout-note collapse="true"}
#### Ver fórmulas utilizadas

```{r}
pib <- dados$`PIB per capita - R$ [2023]`

media <- mean(pib, na.rm = TRUE)
mediana <- median(pib, na.rm = TRUE)
minimo <- min(pib, na.rm = TRUE)
maximo <- max(pib, na.rm = TRUE)
desvio <- sd(pib, na.rm = TRUE)
cv <- desvio / media * 100

estatisticas <- data.frame(
  Medida = c(
    "Média",
    "Mediana",
    "Mínimo",
    "Máximo",
    "Desvio Padrão",
    "Coeficiente de Variação"
  ),
  Valor = c(
    formatar_moeda(media),
    formatar_moeda(mediana),
    formatar_moeda(minimo),
    formatar_moeda(maximo),
    formatar_moeda(desvio),
    formatar_percentual(cv)
  )
)
```
:::

```{r, echo=FALSE}
knitr::kable(estatisticas)
```

### Histograma

```{r, echo = FALSE}
  ggplot(
    dados,
    aes(x = `PIB per capita - R$ [2023]`)
  ) +
  geom_histogram(
    bins = 30,
    color = "black",
    fill = "steelblue"
  ) +
   scale_x_continuous(
    labels = formatar_abreviado
  ) +
  labs(
    title = "Distribuição do PIB per capita (R$) dos Municípios em 2023",
    x = "PIB per capita - R$ [2023]",
    y = "Municípios"
  ) +
  theme_minimal()
```

::: {.callout-note collapse="true"}
#### Ver fórmulas utilizadas

```{r, echo = FALSE}
  ggplot(
    dados,
    aes(x = `PIB per capita - R$ [2023]`)
  ) +
  geom_histogram(
    bins = 30,
    color = "black",
    fill = "steelblue"
  ) +
   scale_x_continuous(
    labels = formatar_abreviado
  ) +
  labs(
    title = "Distribuição do PIB per capita (R$) dos Municípios em 2023",
    x = "PIB per capita - R$ [2023]",
    y = "Municípios"
  ) +
  theme_minimal()
```
:::

::: {.callout-note collapse="true"}
#### Ver histograma com escala logarítimica

```{r, echo = FALSE}
  ggplot(
    dados,
    aes(x = `PIB per capita - R$ [2023]`)
  ) +
  geom_histogram(
    bins = 30,
    color = "black",
    fill = "steelblue"
  ) +
   scale_x_log10(
    labels = formatar_abreviado
  ) +
  labs(
    title = "Distribuição do PIB per capita (R$) dos Municípios em 2023",
    x = "PIB per capita - R$ [2023]",
    y = "Municípios"
  ) +
  theme_minimal()
```
:::

### Boxplot

```{r, echo = FALSE}
  ggplot(
    dados,
    aes(y = `PIB per capita - R$ [2023]`)
  ) +
  geom_boxplot(
    fill = "steelblue"
  ) +
  scale_y_continuous(
    labels = formatar_abreviado
  ) +
  labs(
    title = "Boxplot do PIB per capita (R$)",
    y = "PIB per capita - R$ [2023]"
  ) +
  theme_minimal()
```

::: {.callout-note collapse="true"}
#### Ver fórmulas utilizadas

```{r, echo = FALSE}
  ggplot(
    dados,
    aes(y = `PIB per capita - R$ [2023]`)
  ) +
  geom_boxplot(
    fill = "steelblue"
  ) +
  scale_y_continuous(
    labels = formatar_abreviado
  ) +
  labs(
    title = "Boxplot do PIB per capita (R$)",
    y = "PIB per capita - R$ [2023]"
  ) +
  theme_minimal()
```
:::

::: {.callout-note collapse="true"}
#### Ver boxplot com escala logarítimica

```{r, echo = FALSE}
  ggplot(
    dados,
    aes(y = `PIB per capita - R$ [2023]`)
  ) +
  geom_boxplot(
    fill = "steelblue"
  ) +
  scale_y_continuous(
    labels = formatar_abreviado
  ) +
  labs(
    title = "Boxplot do PIB per capita (R$)",
    y = "PIB per capita - R$ [2023]"
  ) +
  theme_minimal()
```
:::

### Top 10

```{r, echo= FALSE}
top10_pib_per_capita <- dados %>%
  select(
    Municipio = `Município [-]`,
    PIBPerCapita = `PIB per capita - R$ [2023]`
  ) %>%
  arrange(desc(PIBPerCapita)) %>%
  slice_head(n = 10)

ggplot(
  top10_pib_per_capita,
  aes(
    x = fct_reorder(Municipio, PIBPerCapita),
    y = PIBPerCapita
  )
) +
  geom_col(fill = "steelblue") +
  geom_text(
    aes(label = formatar_moeda(PIBPerCapita)),
    hjust = -0.1,
    size = 4
  ) +
  coord_flip(clip = "off") +
  scale_y_continuous(
    labels = formatar_abreviado,
    expand = expansion(mult = c(0, 0.35))
  ) +
  labs(
    title = "10 Municípios com maior PIB per capita de Minas Gerais",
    x = NULL,
    y = "PIB per capita (R$)"
  ) +
  theme_minimal()
```

::: {.callout-note collapse="true"}
#### Ver fórmulas utilizadas

```{r, eval = FALSE}
top10_pib_per_capita <- dados %>%
  select(
    Municipio = `Município [-]`,
    PIBPerCapita = `PIB per capita - R$ [2023]`
  ) %>%
  arrange(desc(PIBPerCapita)) %>%
  slice_head(n = 10)

ggplot(
  top10_pib_per_capita,
  aes(
    x = fct_reorder(Municipio, PIBPerCapita),
    y = PIBPerCapita
  )
) +
  geom_col(fill = "steelblue") +
  geom_text(
    aes(label = formatar_moeda(PIBPerCapita)),
    hjust = -0.1,
    size = 4
  ) +
  coord_flip(clip = "off") +
  scale_y_continuous(
    labels = formatar_abreviado,
    expand = expansion(mult = c(0, 0.35))
  ) +
  labs(
    title = "10 Municípios com maior PIB per capita de Minas Gerais",
    x = NULL,
    y = "PIB per capita (R$)"
  ) +
  theme_minimal()
```
:::

### Bottom 10

```{r, echo= FALSE}
bottom10_pib_per_capita <- dados %>%
  select(
    Municipio = `Município [-]`,
    PIBPerCapita = `PIB per capita - R$ [2023]`
  ) %>%
  arrange(PIBPerCapita) %>%
  slice_head(n = 10)

ggplot(
  bottom10_pib_per_capita,
  aes(
    x = fct_reorder(Municipio, PIBPerCapita),
    y = PIBPerCapita
  )
) +
  geom_col(fill = "steelblue") +
  geom_text(
    aes(label = formatar_moeda(PIBPerCapita)),
    hjust = -0.1,
    size = 4
  ) +
  coord_flip(clip = "off") +
  scale_y_continuous(
    labels = formatar_abreviado,
    expand = expansion(mult = c(0, 0.35))
  ) +
  labs(
    title = "10 Municípios com menor PIB per capita de Minas Gerais",
    x = NULL,
    y = "PIB per capita (R$)"
  ) +
  theme_minimal()
```

::: {.callout-note collapse="true"}
#### Ver fórmulas utilizadas

```{r, eval = FALSE}
bottom10_pib_per_capita <- dados %>%
  select(
    Municipio = `Município [-]`,
    PIBPerCapita = `PIB per capita - R$ [2023]`
  ) %>%
  arrange(PIBPerCapita) %>%
  slice_head(n = 10)

ggplot(
  bottom10_pib_per_capita,
  aes(
    x = fct_reorder(Municipio, PIBPerCapita),
    y = PIBPerCapita
  )
) +
  geom_col(fill = "steelblue") +
  geom_text(
    aes(label = formatar_moeda(PIBPerCapita)),
    hjust = -0.1,
    size = 4
  ) +
  coord_flip(clip = "off") +
  scale_y_continuous(
    labels = formatar_abreviado,
    expand = expansion(mult = c(0, 0.35))
  ) +
  labs(
    title = "10 Municípios com menor PIB per capita de Minas Gerais",
    x = NULL,
    y = "PIB per capita (R$)"
  ) +
  theme_minimal()
```
:::

### PIB x Top 10 áreas

```{r, echo= FALSE}
top10_area_pib <- dados %>%
  select(
    Municipio = `Município [-]`,
    Area = `Área Territorial - km² [2025]`,
    PIB = `PIB per capita - R$ [2023]`
  ) %>%
  arrange(desc(Area)) %>%
  slice_head(n = 10) 

ggplot(
  top10_area_pib,
  aes(
    x = Municipio,
    y = PIB
  )
) +
  geom_col(fill = "steelblue") +
  geom_text(
  aes(
    label = paste0(
      "R$ ",
      format(
        round(PIB, 2),
        big.mark = ".",
        decimal.mark = ",",
        nsmall = 2
      ),
      "\n(",
      format(
        round(Area, 0),
        big.mark = ".",
        decimal.mark = ","
      ),
      " km²)"
    )
  ),
  hjust = -0.1,
  size = 3.5
) +
  coord_flip(clip = "off") +
  scale_y_continuous(
    expand = expansion(mult = c(0, 0.15)),
    labels = scales::label_number(
      big.mark = ".",
      decimal.mark = ","
    )
  ) +
  labs(
    title = "PIB per capita dos 10 maiores municípios em área territorial",
    subtitle = "Municípios selecionados pelas maiores extensões territoriais de Minas Gerais",
    x = NULL,
    y = "PIB per capita (R$)"
  ) +
  theme_minimal()
```

::: {.callout-note collapse="true"}
#### Ver fórmulas utilizadas

```{r, eval = FALSE}
top10_area_pib <- dados %>%
  select(
    Municipio = `Município [-]`,
    Area = `Área Territorial - km² [2025]`,
    PIB = `PIB per capita - R$ [2023]`
  ) %>%
  arrange(desc(Area)) %>%
  slice_head(n = 10) %>%
  arrange(PIB)

ggplot(
  top10_area_pib,
  aes(
    x = fct_reorder(Municipio, PIB),
    y = PIB
  )
) +
  geom_col(fill = "steelblue") +
  geom_text(
    aes(
      label = format(
        PIB,
        big.mark = ".",
        decimal.mark = ",",
        nsmall = 2
      )
    ),
    hjust = -0.1,
    size = 4
  ) +
  coord_flip(clip = "off") +
  scale_y_continuous(
    expand = expansion(mult = c(0, 0.15)),
    labels = scales::label_number(
      big.mark = ".",
      decimal.mark = ","
    )
  ) +
  labs(
    title = "PIB per capita dos 10 maiores municípios em área territorial",
    subtitle = "Municípios selecionados pelas maiores extensões territoriais de Minas Gerais",
    x = NULL,
    y = "PIB per capita (R$)"
  ) +
  theme_minimal()
```
:::

### Interpretação

A distribuição do PIB per capita apresenta assimetria positiva,
indicando que a maior parte dos municípios mineiros possui valores
relativamente baixos ou intermediários de produção econômica por
habitante, enquanto poucos municípios apresentam valores muito
superiores ao restante da base.

A mediana de R\$ 24.727,70 mostra que metade dos municípios possui PIB
per capita inferior a esse valor, enquanto a média de R\$ 34.487,09 é
mais elevada devido à influência dos municípios com maior produção
econômica por habitante. O valor máximo de R\$ 377.790,63 reforça a
presença de outliers superiores.

O desvio padrão de R\$ 33.321,68 e o coeficiente de variação de 96,62%
indicam elevada heterogeneidade econômica entre os municípios. Dessa
forma, a mediana representa melhor o município típico da amostra do que
a média, pois é menos afetada pelos valores extremos.

Em termos contextuais, os valores mais elevados podem estar associados a
municípios com forte presença de atividades econômicas específicas, como
mineração, indústria, agropecuária de alta produtividade ou concentração
de empresas com alto valor agregado.

Além da análise geral do PIB per capita, foi realizada uma comparação
específica entre os dez municípios com maior área territorial de Minas
Gerais. Os resultados mostram que a extensão territorial não está
necessariamente associada a maiores níveis de riqueza por habitante.
Embora municípios como Paracatu (R\$ 72.311,27), Uberaba (R\$ 70.120,94)
e Unaí (R\$ 60.281,57) apresentem PIBs per capita elevados, outros
municípios igualmente extensos, como João Pinheiro (R\$ 54.758,05),
Buritizeiro (R\$ 35.635,57), Arinos (R\$ 31.528,95) e especialmente
Januária (R\$ 15.970,66), registram valores significativamente
inferiores. Destaca-se ainda o caso de João Pinheiro, maior município do
estado em área territorial (10.727 km²), que não figura entre os maiores
PIBs per capita do grupo analisado.

Esses resultados reforçam que a geração de riqueza está mais relacionada
à estrutura econômica e às atividades produtivas desenvolvidas em cada
município do que à sua dimensão geográfica. Assim, possuir grande
extensão territorial não implica necessariamente maior produtividade
econômica por habitante.
:::::::::::

# Análise geográfica das principais variáveis

A análise geográfica complementa as análises descritivas e
correlacionais realizadas anteriormente. Enquanto histogramas, boxplots
e coeficientes de correlação permitem compreender a distribuição dos
indicadores e suas relações estatísticas, os mapas possibilitam
identificar padrões geográficos e regionais que não seriam facilmente
percebidos por meio de tabelas ou gráficos tradicionais. Nesta seção,
cada variável é representada sobre o território mineiro, permitindo
visualizar como características demográficas, sociais e econômicas se
distribuem entre os municípios do estado.

::: {.callout-note collapse="true"}
## Ver fórmula utilizada para download do mapa

```{r}
# Baixando o mapa dos municípios de MG
mg_municipios <- read_municipality(
  code_muni = "MG",
  year = 2020
)

# Relacionando as informações do mapa com os municípios de nossa base
mapa_populacao <- mg_municipios %>%
  left_join(
    dados,
    by = c(
      "name_muni" = "Município [-]"
    )
  )
```
:::

## Indicadores demográficos

:::::: panel-tabset
### População (Censo 2022)

```{r, echo = FALSE}
#| fig-width: 11
#| fig-height: 7

mg_municipios <- read_municipality(
  code_muni = "MG",
  year = 2020
)

dados_mapa <- dados %>%
  mutate(
    nome_padronizado = stri_trans_general(`Município [-]`, "Latin-ASCII") %>%
      toupper()
  )

mg_municipios <- mg_municipios %>%
  mutate(
    nome_padronizado = stri_trans_general(name_muni, "Latin-ASCII") %>%
      toupper()
 )

mapa_populacao <- mg_municipios %>%
  left_join(
    dados_mapa,
    by = "nome_padronizado"
  ) %>%
  mutate(
    faixa_populacao = cut(
      `População no último censo - pessoas [2022]`,
      breaks = c(
        0,
        1000,
        25000,
        50000,
        100000,
        500000,
        1000000,
        Inf
      ),
      labels = c(
        "Até 10 mil",
        "10 a 25 mil",
        "25 a 50 mil",
        "50 a 100 mil",
        "100 a 500 mil",
        "500 a 1 milhão",
        "Acima de 1 milhão"
      ),
      include.lowest = TRUE
    )
  )

grafico_populacao <- ggplot(mapa_populacao) +
 geom_sf(
    aes(
      fill = faixa_populacao,
      text = paste0(
        "Município: ", name_muni,
        "<br>População: ",
        format(
          `População no último censo - pessoas [2022]`,
          big.mark = ".",
          decimal.mark = ",",
          scientific = FALSE
        )
      )
    ),
    color = "white",
    linewidth = 0.04
  ) +
  scale_fill_manual(
    values = c(
      "#F7FBFF",
      "#DEEBF7",
      "#C6DBEF",
      "#9ECAE1",
      "#6BAED6",
      "#2171B5",
      "#08306B"
    ),
    name = "População"
  ) +
  labs(
    title = "Distribuição da População dos Municípios de Minas Gerais",
    subtitle = "População residente segundo o Censo de 2022"
  ) +
  theme_void() +
  theme(
    plot.title = element_text(size = 15, face = "bold"),
    plot.subtitle = element_text(size = 11),
    legend.position = "right"
  )

ggplotly(
  grafico_populacao,
  tooltip = "text"
)
```

::: {.callout-note collapse="true"}
#### Ver fórmulas utilizadas

```{r, eval = FALSE}
#| fig-width: 11
#| fig-height: 7

mg_municipios <- read_municipality(
  code_muni = "MG",
  year = 2020
)

dados_mapa <- dados %>%
  mutate(
    nome_padronizado = stri_trans_general(`Município [-]`, "Latin-ASCII") %>%
      toupper()
  )

mg_municipios <- mg_municipios %>%
  mutate(
    nome_padronizado = stri_trans_general(name_muni, "Latin-ASCII") %>%
      toupper()
 )

mapa_populacao <- mg_municipios %>%
  left_join(
    dados_mapa,
    by = "nome_padronizado"
  ) %>%
  mutate(
    faixa_populacao = cut(
      `População no último censo - pessoas [2022]`,
      breaks = c(
        0,
        1000,
        25000,
        50000,
        100000,
        500000,
        1000000,
        Inf
      ),
      labels = c(
        "Até 10 mil",
        "10 a 25 mil",
        "25 a 50 mil",
        "50 a 100 mil",
        "100 a 500 mil",
        "500 a 1 milhão",
        "Acima de 1 milhão"
      ),
      include.lowest = TRUE
    )
  )

grafico_populacao <- ggplot(mapa_populacao) +
 geom_sf(
    aes(
      fill = faixa_populacao,
      text = paste0(
        "Município: ", name_muni,
        "<br>População: ",
        format(
          `População no último censo - pessoas [2022]`,
          big.mark = ".",
          decimal.mark = ",",
          scientific = FALSE
        )
      )
    ),
    color = "white",
    linewidth = 0.04
  ) +
  scale_fill_manual(
    values = c(
      "#F7FBFF",
      "#DEEBF7",
      "#C6DBEF",
      "#9ECAE1",
      "#6BAED6",
      "#2171B5",
      "#08306B"
    ),
    name = "População"
  ) +
  labs(
    title = "Distribuição da População dos Municípios de Minas Gerais",
    subtitle = "População residente segundo o Censo de 2022"
  ) +
  theme_void() +
  theme(
    plot.title = element_text(size = 15, face = "bold"),
    plot.subtitle = element_text(size = 11),
    legend.position = "right"
  )

ggplotly(
  grafico_populacao,
  tooltip = "text"
)
```
:::

### Área territorial

```{r, echo = FALSE}
#| fig-width: 11
#| fig-height: 7

mapa_area <- mg_municipios %>%
  left_join(
    dados_mapa,
    by = "nome_padronizado"
  ) %>%
  mutate(
    faixa_area = cut(
      `Área Territorial - km² [2025]`,
      breaks = c(
        0,
        100,
        250,
        500,
        1000,
        2500,
        5000,
        Inf
      ),
      labels = c(
        "Até 100",
        "100 a 250",
        "250 a 500",
        "500 a 1.000",
        "1.000 a 2.500",
        "2.500 a 5.000",
        "Acima de 5.000"
      ),
      include.lowest = TRUE
    )
  )

grafico_area <- ggplot(mapa_area) +
  geom_sf(
    aes(
      fill = faixa_area,
      text = paste0(
        "Município: ", name_muni,
        "<br>Área territorial: ",
        format(
          `Área Territorial - km² [2025]`,
          big.mark = "",
          decimal.mark = ",",
          nsmall = 3,
          scientific = FALSE
        ),
        " km²"
      )
    ),
    color = "white",
    linewidth = 0.04
  ) +
  scale_fill_manual(
    values = c(
      "#F7FBFF",
      "#DEEBF7",
      "#C6DBEF",
      "#9ECAE1",
      "#6BAED6",
      "#2171B5",
      "#08306B"
    ),
    name = "Área"
  ) +
  labs(
    title = "Distribuição da Área Territorial\ndos Municípios de Minas Gerais",
    subtitle = "Área territorial em quilômetros quadrados (km²)",
    fill = "Área"
  ) +
  theme_void() +
  theme(
    plot.title = element_text(size = 14, face = "bold", lineheight = 0.95),
    plot.subtitle = element_text(size = 10),
    legend.position = "right",
    plot.margin = margin(10, 10, 10, 10)
  )

ggplotly(
  grafico_area,
  tooltip = "text"
) %>%
  config(
    displayModeBar = "hover"
  )
```

::: {.callout-note collapse="true"}
#### Ver fórmulas utilizadas

```{r, eval = FALSE}
#| fig-width: 11
#| fig-height: 7

mapa_area <- mg_municipios %>%
  left_join(
    dados_mapa,
    by = "nome_padronizado"
  ) %>%
  mutate(
    faixa_area = cut(
      `Área Territorial - km² [2025]`,
      breaks = c(
        0,
        100,
        250,
        500,
        1000,
        2500,
        5000,
        Inf
      ),
      labels = c(
        "Até 100",
        "100 a 250",
        "250 a 500",
        "500 a 1.000",
        "1.000 a 2.500",
        "2.500 a 5.000",
        "Acima de 5.000"
      ),
      include.lowest = TRUE
    )
  )

grafico_area <- ggplot(mapa_area) +
  geom_sf(
    aes(
      fill = faixa_area,
      text = paste0(
        "Município: ", name_muni,
        "<br>Área territorial: ",
        format(
          `Área Territorial - km² [2025]`,
          big.mark = "",
          decimal.mark = ",",
          nsmall = 3,
          scientific = FALSE
        ),
        " km²"
      )
    ),
    color = "white",
    linewidth = 0.04
  ) +
  scale_fill_manual(
    values = c(
      "#F7FBFF",
      "#DEEBF7",
      "#C6DBEF",
      "#9ECAE1",
      "#6BAED6",
      "#2171B5",
      "#08306B"
    ),
    name = "Área"
  ) +
  labs(
    title = "Distribuição da Área Territorial\ndos Municípios de Minas Gerais",
    subtitle = "Área territorial em quilômetros quadrados (km²)",
    fill = "Área"
  ) +
  theme_void() +
  theme(
    plot.title = element_text(size = 14, face = "bold", lineheight = 0.95),
    plot.subtitle = element_text(size = 10),
    legend.position = "right",
    plot.margin = margin(10, 10, 10, 10)
  )

ggplotly(
  grafico_area,
  tooltip = "text"
) %>%
  config(
    displayModeBar = "hover"
  )
```
:::

### Densidade Demográfica

```{r, echo = FALSE}
#| fig-width: 11
#| fig-height: 7

mapa_densidade <- mg_municipios %>%
  left_join(
    dados_mapa,
    by = "nome_padronizado"
  ) %>%
  mutate(
    faixa_densidade = cut(
      `Densidade demográfica - hab/km² [2022]`,
      breaks = c(
        0,
        10,
        25,
        50,
        100,
        500,
        1000,
        Inf
      ),
      labels = c(
        "Até 10",
        "10 a 25",
        "25 a 50",
        "50 a 100",
        "100 a 500",
        "500 a 1.000",
        "Acima de 1.000"
      ),
      include.lowest = TRUE
    )
  )

grafico_densidade <- ggplot(mapa_densidade) +
  geom_sf(
    aes(
      fill = faixa_densidade,
      text = paste0(
        "Município: ", name_muni,
        "<br>Densidade: ",
        format(
          `Densidade demográfica - hab/km² [2022]`,
          big.mark = ".",
          decimal.mark = ",",
          scientific = FALSE
        ),
        " hab/km²"
      )
    ),
    color = "white",
    linewidth = 0.04
  ) +
  scale_fill_manual(
    values = c(
      "#F7FBFF",
      "#DEEBF7",
      "#C6DBEF",
      "#9ECAE1",
      "#6BAED6",
      "#2171B5",
      "#08306B"
    ),
    name = "Densidade"
  ) +
  labs(
    title = "Distribuição da Densidade Demográfica dos Municípios de Minas Gerais",
    subtitle = "Habitantes por km² segundo o Censo de 2022"
  ) +
  theme_void() +
  theme(
    plot.title = element_text(size = 15, face = "bold"),
    plot.subtitle = element_text(size = 11),
    legend.position = "right"
  )

ggplotly(
  grafico_densidade,
  tooltip = "text"
)
```

::: {.callout-note collapse="true"}
#### Ver fórmulas utilizadas

```{r, eval = FALSE}
#| fig-width: 11
#| fig-height: 7

mapa_densidade <- mg_municipios %>%
  left_join(
    dados_mapa,
    by = "nome_padronizado"
  ) %>%
  mutate(
    faixa_densidade = cut(
      `Densidade demográfica - hab/km² [2022]`,
      breaks = c(
        0,
        10,
        25,
        50,
        100,
        500,
        1000,
        Inf
      ),
      labels = c(
        "Até 10",
        "10 a 25",
        "25 a 50",
        "50 a 100",
        "100 a 500",
        "500 a 1.000",
        "Acima de 1.000"
      ),
      include.lowest = TRUE
    )
  )

grafico_densidade <- ggplot(mapa_densidade) +
  geom_sf(
    aes(
      fill = faixa_densidade,
      text = paste0(
        "Município: ", name_muni,
        "<br>Densidade: ",
        format(
          `Densidade demográfica - hab/km² [2022]`,
          big.mark = ".",
          decimal.mark = ",",
          scientific = FALSE
        ),
        " hab/km²"
      )
    ),
    color = "white",
    linewidth = 0.04
  ) +
  scale_fill_manual(
    values = c(
      "#F7FBFF",
      "#DEEBF7",
      "#C6DBEF",
      "#9ECAE1",
      "#6BAED6",
      "#2171B5",
      "#08306B"
    ),
    name = "Densidade"
  ) +
  labs(
    title = "Distribuição da Densidade Demográfica dos Municípios de Minas Gerais",
    subtitle = "Habitantes por km² segundo o Censo de 2022"
  ) +
  theme_void() +
  theme(
    plot.title = element_text(size = 15, face = "bold"),
    plot.subtitle = element_text(size = 11),
    legend.position = "right"
  )

ggplotly(
  grafico_densidade,
  tooltip = "text"
)
```
:::
::::::

A análise espacial dos indicadores demográficos evidencia que a
população mineira não se distribui de forma homogênea pelo território. O
mapa de população mostra concentração mais intensa em alguns polos
urbanos, especialmente na Região Metropolitana de Belo Horizonte, no
Triângulo Mineiro e em municípios que exercem papel regional importante.

A densidade demográfica reforça essa leitura: os municípios mais densos
aparecem principalmente em áreas urbanizadas, enquanto regiões com
grande extensão territorial tendem a apresentar menor concentração de
habitantes por km². Já o mapa de área territorial mostra um padrão
diferente, com municípios maiores concentrados principalmente no Norte e
Noroeste de Minas Gerais.

Em conjunto, os mapas indicam que municípios territorialmente grandes
não são necessariamente os mais populosos ou densos. Isso reforça a
diferença entre extensão territorial, volume populacional e concentração
urbana.

## Indicadores sociais

:::::: panel-tabset
### Escolarização (6 a 14 anos)

```{r, echo = FALSE}
#| fig-width: 11
#| fig-height: 7

mapa_escolarizacao <- mg_municipios %>%
  left_join(
    dados_mapa,
    by = "nome_padronizado"
  ) %>%
  mutate(
    faixa_escolarizacao = cut(
      `Escolarização <span>6 a 14 anos</span> - % [2022]`,
      breaks = c(
        0,
        90,
        95,
        97,
        98,
        99,
        99.9,
        100
      ),
      labels = c(
        "Até 90%",
        "90% a 95%",
        "95% a 97%",
        "97% a 98%",
        "98% a 99%",
        "99% a 99,9%",
        "100%"
      ),
      include.lowest = TRUE
    )
  )

grafico_escolarizacao <- ggplot(mapa_escolarizacao) +
  geom_sf(
    aes(
      fill = faixa_escolarizacao,
      text = paste0(
        "Município: ", name_muni,
        "<br>Escolarização: ",
        format(
          `Escolarização <span>6 a 14 anos</span> - % [2022]`,
          big.mark = ".",
          decimal.mark = ",",
          nsmall = 2,
          scientific = FALSE
        ),
        "%"
      )
    ),
    color = "white",
    linewidth = 0.04
  ) +
  scale_fill_manual(
    values = c(
      "#F7FBFF",
      "#DEEBF7",
      "#C6DBEF",
      "#9ECAE1",
      "#6BAED6",
      "#2171B5",
      "#08306B"
    ),
    name = "Escolarização"
  ) +
  labs(
    title = "Distribuição da Escolarização dos Municípios de Minas Gerais"
  ) +
  theme_void() +
  theme(
    plot.title = element_text(size = 15, face = "bold"),
    legend.position = "right"
  )

ggplotly(
  grafico_escolarizacao,
  tooltip = "text"
) %>%
  config(
    displayModeBar = "hover"
  )
```

::: {.callout-note collapse="true"}
#### Ver fórmulas utilizadas

```{r, eval = FALSE}
#| fig-width: 11
#| fig-height: 7

mapa_escolarizacao <- mg_municipios %>%
  left_join(
    dados_mapa,
    by = "nome_padronizado"
  ) %>%
  mutate(
    faixa_escolarizacao = cut(
      `Escolarização <span>6 a 14 anos</span> - % [2022]`,
      breaks = c(
        0,
        90,
        95,
        97,
        98,
        99,
        99.9,
        100
      ),
      labels = c(
        "Até 90%",
        "90% a 95%",
        "95% a 97%",
        "97% a 98%",
        "98% a 99%",
        "99% a 99,9%",
        "100%"
      ),
      include.lowest = TRUE
    )
  )

grafico_escolarizacao <- ggplot(mapa_escolarizacao) +
  geom_sf(
    aes(
      fill = faixa_escolarizacao,
      text = paste0(
        "Município: ", name_muni,
        "<br>Escolarização: ",
        format(
          `Escolarização <span>6 a 14 anos</span> - % [2022]`,
          big.mark = ".",
          decimal.mark = ",",
          nsmall = 2,
          scientific = FALSE
        ),
        "%"
      )
    ),
    color = "white",
    linewidth = 0.04
  ) +
  scale_fill_manual(
    values = c(
      "#F7FBFF",
      "#DEEBF7",
      "#C6DBEF",
      "#9ECAE1",
      "#6BAED6",
      "#2171B5",
      "#08306B"
    ),
    name = "Escolarização"
  ) +
  labs(
    title = "Distribuição da Escolarização dos Municípios de Minas Gerais"
  ) +
  theme_void() +
  theme(
    plot.title = element_text(size = 15, face = "bold"),
    legend.position = "right"
  )

ggplotly(
  grafico_escolarizacao,
  tooltip = "text"
) %>%
  config(
    displayModeBar = "hover"
  )
```
:::

### IDHM

```{r, echo = FALSE}
#| fig-width: 11
#| fig-height: 7

mapa_idhm <- mg_municipios %>%
  left_join(
    dados_mapa,
    by = "nome_padronizado"
  ) %>%
  mutate(
    faixa_idhm = cut(
      `IDHM <span>Índice de desenvolvimento humano municipal</span> [2010]`,
      breaks = c(
        0,
        0.55,
        0.60,
        0.65,
        0.70,
        0.75,
        0.80,
        1
      ),
      labels = c(
        "Até 0,55",
        "0,55 a 0,60",
        "0,60 a 0,65",
        "0,65 a 0,70",
        "0,70 a 0,75",
        "0,75 a 0,80",
        "Acima de 0,80"
      ),
      include.lowest = TRUE
    )
  )

grafico_idhm <- ggplot(mapa_idhm) +
  geom_sf(
    aes(
      fill = faixa_idhm,
      text = paste0(
        "Município: ", name_muni,
        "<br>IDHM: ",
        format(
          `IDHM <span>Índice de desenvolvimento humano municipal</span> [2010]`,
          decimal.mark = ",",
          nsmall = 3,
          scientific = FALSE
        )
      )
    ),
    color = "white",
    linewidth = 0.04
  ) +
  scale_fill_manual(
    values = c(
      "#F7FBFF",
      "#DEEBF7",
      "#C6DBEF",
      "#9ECAE1",
      "#6BAED6",
      "#2171B5",
      "#08306B"
    ),
    name = "IDHM"
  ) +
  labs(
    title = "Distribuição do IDHM dos Municípios de Minas Gerais"
  ) +
  theme_void() +
  theme(
    plot.title = element_text(size = 15, face = "bold"),
    legend.position = "right"
  )

ggplotly(
  grafico_idhm,
  tooltip = "text"
) %>%
  config(
    displayModeBar = "hover"
  )
```

::: {.callout-note collapse="true"}
#### Ver fórmulas utilizadas

```{r, eval = FALSE}
#| fig-width: 11
#| fig-height: 7

mapa_idhm <- mg_municipios %>%
  left_join(
    dados_mapa,
    by = "nome_padronizado"
  ) %>%
  mutate(
    faixa_idhm = cut(
      `IDHM <span>Índice de desenvolvimento humano municipal</span> [2010]`,
      breaks = c(
        0,
        0.55,
        0.60,
        0.65,
        0.70,
        0.75,
        0.80,
        1
      ),
      labels = c(
        "Até 0,55",
        "0,55 a 0,60",
        "0,60 a 0,65",
        "0,65 a 0,70",
        "0,70 a 0,75",
        "0,75 a 0,80",
        "Acima de 0,80"
      ),
      include.lowest = TRUE
    )
  )

grafico_idhm <- ggplot(mapa_idhm) +
  geom_sf(
    aes(
      fill = faixa_idhm,
      text = paste0(
        "Município: ", name_muni,
        "<br>IDHM: ",
        format(
          `IDHM <span>Índice de desenvolvimento humano municipal</span> [2010]`,
          decimal.mark = ",",
          nsmall = 3,
          scientific = FALSE
        )
      )
    ),
    color = "white",
    linewidth = 0.04
  ) +
  scale_fill_manual(
    values = c(
      "#F7FBFF",
      "#DEEBF7",
      "#C6DBEF",
      "#9ECAE1",
      "#6BAED6",
      "#2171B5",
      "#08306B"
    ),
    name = "IDHM"
  ) +
  labs(
    title = "Distribuição do IDHM dos Municípios de Minas Gerais"
  ) +
  theme_void() +
  theme(
    plot.title = element_text(size = 15, face = "bold"),
    legend.position = "right"
  )

ggplotly(
  grafico_idhm,
  tooltip = "text"
) %>%
  config(
    displayModeBar = "hover"
  )
```
:::

### Mortalidade Infantil

```{r, echo = FALSE}
#| fig-width: 11
#| fig-height: 7

mapa_mortalidade <- mg_municipios %>%
  left_join(
    dados_mapa,
    by = "nome_padronizado"
  ) %>%
  mutate(
    faixa_mortalidade = cut(
      `Mortalidade infantil - óbitos por mil nascidos vivos [2023]`,
      breaks = c(
        0,
        5,
        10,
        15,
        20,
        30,
        50,
        Inf
      ),
      labels = c(
        "Até 5",
        "5 a 10",
        "10 a 15",
        "15 a 20",
        "20 a 30",
        "30 a 50",
        "Acima de 50"
      ),
      include.lowest = TRUE
    )
  )

grafico_mortalidade <- ggplot(mapa_mortalidade) +
  geom_sf(
    aes(
      fill = faixa_mortalidade,
      text = paste0(
        "Município: ", name_muni,
        "<br>Mortalidade infantil: ",
        format(
          `Mortalidade infantil - óbitos por mil nascidos vivos [2023]`,
          big.mark = ".",
          decimal.mark = ",",
          nsmall = 2,
          scientific = FALSE
        ),
        " óbitos por mil nascidos vivos"
      )
    ),
    color = "white",
    linewidth = 0.04
  ) +
  scale_fill_manual(
    values = c(
      "#F7FBFF",
      "#DEEBF7",
      "#C6DBEF",
      "#9ECAE1",
      "#6BAED6",
      "#2171B5",
      "#08306B"
    ),
    name = "Mortalidade"
  ) +
  labs(
    title = "Distribuição da Mortalidade Infantil dos Municípios de Minas Gerais"
  ) +
  theme_void() +
  theme(
    plot.title = element_text(size = 15, face = "bold"),
    legend.position = "right"
  )

ggplotly(
  grafico_mortalidade,
  tooltip = "text"
) %>%
  config(
    displayModeBar = "hover"
  )
```

::: {.callout-note collapse="true"}
#### Ver fórmulas utilizadas

```{r, eval = FALSE}
#| fig-width: 11
#| fig-height: 7

mapa_mortalidade <- mg_municipios %>%
  left_join(
    dados_mapa,
    by = "nome_padronizado"
  ) %>%
  mutate(
    faixa_mortalidade = cut(
      `Mortalidade infantil - óbitos por mil nascidos vivos [2023]`,
      breaks = c(
        0,
        5,
        10,
        15,
        20,
        30,
        50,
        Inf
      ),
      labels = c(
        "Até 5",
        "5 a 10",
        "10 a 15",
        "15 a 20",
        "20 a 30",
        "30 a 50",
        "Acima de 50"
      ),
      include.lowest = TRUE
    )
  )

grafico_mortalidade <- ggplot(mapa_mortalidade) +
  geom_sf(
    aes(
      fill = faixa_mortalidade,
      text = paste0(
        "Município: ", name_muni,
        "<br>Mortalidade infantil: ",
        format(
          `Mortalidade infantil - óbitos por mil nascidos vivos [2023]`,
          big.mark = ".",
          decimal.mark = ",",
          nsmall = 2,
          scientific = FALSE
        ),
        " óbitos por mil nascidos vivos"
      )
    ),
    color = "white",
    linewidth = 0.04
  ) +
  scale_fill_manual(
    values = c(
      "#F7FBFF",
      "#DEEBF7",
      "#C6DBEF",
      "#9ECAE1",
      "#6BAED6",
      "#2171B5",
      "#08306B"
    ),
    name = "Mortalidade"
  ) +
  labs(
    title = "Distribuição da Mortalidade Infantil dos Municípios de Minas Gerais"
  ) +
  theme_void() +
  theme(
    plot.title = element_text(size = 15, face = "bold"),
    legend.position = "right"
  )

ggplotly(
  grafico_mortalidade,
  tooltip = "text"
) %>%
  config(
    displayModeBar = "hover"
  )
```
:::
::::::

A análise espacial dos indicadores sociais revela que os municípios
mineiros apresentam comportamentos distintos conforme a variável
observada. Enquanto a escolarização mostra uma distribuição bastante
homogênea em praticamente todo o território, os indicadores de
desenvolvimento humano e mortalidade infantil evidenciam contrastes
regionais mais perceptíveis.

O mapa de Escolarização (6 a 14 anos) confirma os resultados obtidos
anteriormente nas análises estatísticas. A maior parte dos municípios
encontra-se concentrada nas faixas mais elevadas do indicador,
especialmente entre 98% e 100% de escolarização. Essa distribuição
reforça o baixo coeficiente de variação observado (1,37%), indicando que
o acesso à educação básica é relativamente uniforme em Minas Gerais,
independentemente da localização geográfica dos municípios.

Já o IDHM apresenta uma distribuição espacial mais heterogênea.
Observa-se uma maior concentração de municípios com índices elevados nas
regiões Sul, Centro-Sul e Metropolitana de Belo Horizonte, enquanto
parte do Norte e do Nordeste mineiro apresenta predominância de faixas
intermediárias de desenvolvimento humano. Esse padrão é coerente com as
diferenças históricas de renda, infraestrutura, urbanização e oferta de
serviços públicos observadas entre as regiões do estado.

A Mortalidade Infantil exibe um comportamento mais disperso e irregular.
Diferentemente dos demais indicadores, não é possível identificar
grandes agrupamentos geográficos contínuos de municípios com taxas
elevadas ou reduzidas. Além disso, a presença de uma quantidade
significativa de registros sem informação dificulta a identificação de
padrões espaciais mais consistentes. Ainda assim, observa-se que os
municípios com menores taxas de mortalidade infantil tendem a estar
distribuídos por diversas regiões do estado, sugerindo que fatores
locais relacionados à qualidade dos serviços de saúde e às condições
socioeconômicas podem exercer influência mais relevante do que a
localização geográfica em si.

De forma geral, os mapas indicam que os indicadores educacionais
apresentam elevada uniformidade, enquanto os indicadores de
desenvolvimento humano e saúde revelam desigualdades regionais mais
perceptíveis. Esses resultados complementam as análises estatísticas
realizadas anteriormente, permitindo visualizar como as diferenças
sociais se distribuem espacialmente dentro do território mineiro.

## Indicadores Econômicos

:::::: panel-tabset
### Receita Municipais

```{r, echo = FALSE}
#| fig-width: 11
#| fig-height: 7

mapa_receita <- mg_municipios %>%
  left_join(
    dados_mapa,
    by = "nome_padronizado"
  ) %>%
  mutate(
    faixa_receita = cut(
      `Total de receitas brutas realizadas - R$ [2024]`,
      breaks = c(
        0,
        25000000,
        50000000,
        100000000,
        250000000,
        500000000,
        1000000000,
        Inf
      ),
      labels = c(
        "Até R$ 25 mi",
        "R$ 25 a 50 mi",
        "R$ 50 a 100 mi",
        "R$ 100 a 250 mi",
        "R$ 250 a 500 mi",
        "R$ 500 mi a 1 bi",
        "Acima de R$ 1 bi"
      ),
      include.lowest = TRUE
    )
  )

grafico_receita <- ggplot(mapa_receita) +
  geom_sf(
    aes(
      fill = faixa_receita,
      text = paste0(
        "Município: ", name_muni,
        "<br>Receita: ",
        formatar_moeda(`Total de receitas brutas realizadas - R$ [2024]`)
      )
    ),
    color = "white",
    linewidth = 0.04
  ) +
  scale_fill_manual(
    values = c(
      "#F7FBFF",
      "#DEEBF7",
      "#C6DBEF",
      "#9ECAE1",
      "#6BAED6",
      "#2171B5",
      "#08306B"
    ),
    name = "Receita"
  ) +
  labs(
    title = "Distribuição das Receitas Municipais de Minas Gerais"
  ) +
  theme_void() +
  theme(
    plot.title = element_text(size = 15, face = "bold"),
    legend.position = "right"
  )

ggplotly(
  grafico_receita,
  tooltip = "text"
) %>%
  config(
    displayModeBar = "hover"
  )
```

::: {.callout-note collapse="true"}
#### Ver fórmulas utilizadas

```{r, eval = FALSE}
#| fig-width: 11
#| fig-height: 7

mapa_receita <- mg_municipios %>%
  left_join(
    dados_mapa,
    by = "nome_padronizado"
  ) %>%
  mutate(
    faixa_receita = cut(
      `Total de receitas brutas realizadas - R$ [2024]`,
      breaks = c(
        0,
        25000000,
        50000000,
        100000000,
        250000000,
        500000000,
        1000000000,
        Inf
      ),
      labels = c(
        "Até R$ 25 mi",
        "R$ 25 a 50 mi",
        "R$ 50 a 100 mi",
        "R$ 100 a 250 mi",
        "R$ 250 a 500 mi",
        "R$ 500 mi a 1 bi",
        "Acima de R$ 1 bi"
      ),
      include.lowest = TRUE
    )
  )

grafico_receita <- ggplot(mapa_receita) +
  geom_sf(
    aes(
      fill = faixa_receita,
      text = paste0(
        "Município: ", name_muni,
        "<br>Receita: ",
        formatar_moeda(`Total de receitas brutas realizadas - R$ [2024]`)
      )
    ),
    color = "white",
    linewidth = 0.04
  ) +
  scale_fill_manual(
    values = c(
      "#F7FBFF",
      "#DEEBF7",
      "#C6DBEF",
      "#9ECAE1",
      "#6BAED6",
      "#2171B5",
      "#08306B"
    ),
    name = "Receita"
  ) +
  labs(
    title = "Distribuição das Receitas Municipais de Minas Gerais"
  ) +
  theme_void() +
  theme(
    plot.title = element_text(size = 15, face = "bold"),
    legend.position = "right"
  )

ggplotly(
  grafico_receita,
  tooltip = "text"
) %>%
  config(
    displayModeBar = "hover"
  )
```
:::

### Despesas Municipais

```{r, echo = FALSE}
#| fig-width: 11
#| fig-height: 7

mapa_despesa <- mg_municipios %>%
  left_join(
    dados_mapa,
    by = "nome_padronizado"
  ) %>%
  mutate(
    faixa_despesa = cut(
      `Total de despesas brutas empenhadas - R$ [2024]`,
      breaks = c(
        0,
        25000000,
        50000000,
        100000000,
        250000000,
        500000000,
        1000000000,
        Inf
      ),
      labels = c(
        "Até R$ 25 mi",
        "R$ 25 a 50 mi",
        "R$ 50 a 100 mi",
        "R$ 100 a 250 mi",
        "R$ 250 a 500 mi",
        "R$ 500 mi a 1 bi",
        "Acima de R$ 1 bi"
      ),
      include.lowest = TRUE
    )
  )

grafico_despesa <- ggplot(mapa_despesa) +
  geom_sf(
    aes(
      fill = faixa_despesa,
      text = paste0(
        "Município: ", name_muni,
        "<br>Despesa: ",
        formatar_moeda(`Total de despesas brutas empenhadas - R$ [2024]`)
      )
    ),
    color = "white",
    linewidth = 0.04
  ) +
  scale_fill_manual(
    values = c(
      "#F7FBFF",
      "#DEEBF7",
      "#C6DBEF",
      "#9ECAE1",
      "#6BAED6",
      "#2171B5",
      "#08306B"
    ),
    name = "Despesa"
  ) +
  labs(
    title = "Distribuição das Despesas Municipais de Minas Gerais"
  ) +
  theme_void() +
  theme(
    plot.title = element_text(size = 15, face = "bold"),
    legend.position = "right"
  )

ggplotly(
  grafico_despesa,
  tooltip = "text"
) %>%
  config(
    displayModeBar = "hover"
  )
```

::: {.callout-note collapse="true"}
#### Ver fórmulas utilizadas

```{r, eval = FALSE}
#| fig-width: 11
#| fig-height: 7

mapa_despesa <- mg_municipios %>%
  left_join(
    dados_mapa,
    by = "nome_padronizado"
  ) %>%
  mutate(
    faixa_despesa = cut(
      `Total de despesas brutas empenhadas - R$ [2024]`,
      breaks = c(
        0,
        25000000,
        50000000,
        100000000,
        250000000,
        500000000,
        1000000000,
        Inf
      ),
      labels = c(
        "Até R$ 25 mi",
        "R$ 25 a 50 mi",
        "R$ 50 a 100 mi",
        "R$ 100 a 250 mi",
        "R$ 250 a 500 mi",
        "R$ 500 mi a 1 bi",
        "Acima de R$ 1 bi"
      ),
      include.lowest = TRUE
    )
  )

grafico_despesa <- ggplot(mapa_despesa) +
  geom_sf(
    aes(
      fill = faixa_despesa,
      text = paste0(
        "Município: ", name_muni,
        "<br>Despesa: ",
        formatar_moeda(`Total de despesas brutas empenhadas - R$ [2024]`)
      )
    ),
    color = "white",
    linewidth = 0.04
  ) +
  scale_fill_manual(
    values = c(
      "#F7FBFF",
      "#DEEBF7",
      "#C6DBEF",
      "#9ECAE1",
      "#6BAED6",
      "#2171B5",
      "#08306B"
    ),
    name = "Despesa"
  ) +
  labs(
    title = "Distribuição das Despesas Municipais de Minas Gerais"
  ) +
  theme_void() +
  theme(
    plot.title = element_text(size = 15, face = "bold"),
    legend.position = "right"
  )

ggplotly(
  grafico_despesa,
  tooltip = "text"
) %>%
  config(
    displayModeBar = "hover"
  )
```
:::

### PIB per capita

```{r, echo = FALSE}
#| fig-width: 11
#| fig-height: 7

mapa_pib <- mg_municipios %>%
  left_join(
    dados_mapa,
    by = "nome_padronizado"
  ) %>%
  mutate(
    faixa_pib = cut(
      `PIB per capita - R$ [2023]`,
      breaks = c(
        0,
        15000,
        25000,
        40000,
        60000,
        100000,
        150000,
        Inf
      ),
      labels = c(
        "Até R$ 15 mil",
        "R$ 15 a 25 mil",
        "R$ 25 a 40 mil",
        "R$ 40 a 60 mil",
        "R$ 60 a 100 mil",
        "R$ 100 a 150 mil",
        "Acima de R$ 150 mil"
      ),
      include.lowest = TRUE
    )
  )

grafico_pib <- ggplot(mapa_pib) +
  geom_sf(
    aes(
      fill = faixa_pib,
      text = paste0(
        "Município: ", name_muni,
        "<br>PIB per capita: ",
        formatar_moeda(`PIB per capita - R$ [2023]`)
      )
    ),
    color = "white",
    linewidth = 0.04
  ) +
  scale_fill_manual(
    values = c(
      "#F7FBFF",
      "#DEEBF7",
      "#C6DBEF",
      "#9ECAE1",
      "#6BAED6",
      "#2171B5",
      "#08306B"
    ),
    name = "PIB per capita"
  ) +
  labs(
    title = "Distribuição do PIB per capita dos Municípios de Minas Gerais"
  ) +
  theme_void() +
  theme(
    plot.title = element_text(size = 15, face = "bold"),
    legend.position = "right"
  )

ggplotly(
  grafico_pib,
  tooltip = "text"
) %>%
  config(
    displayModeBar = "hover"
  )
```

::: {.callout-note collapse="true"}
#### Ver fórmulas utilizadas

```{r, eval = FALSE}
#| fig-width: 11
#| fig-height: 7

mapa_pib <- mg_municipios %>%
  left_join(
    dados_mapa,
    by = "nome_padronizado"
  ) %>%
  mutate(
    faixa_pib = cut(
      `PIB per capita - R$ [2023]`,
      breaks = c(
        0,
        15000,
        25000,
        40000,
        60000,
        100000,
        150000,
        Inf
      ),
      labels = c(
        "Até R$ 15 mil",
        "R$ 15 a 25 mil",
        "R$ 25 a 40 mil",
        "R$ 40 a 60 mil",
        "R$ 60 a 100 mil",
        "R$ 100 a 150 mil",
        "Acima de R$ 150 mil"
      ),
      include.lowest = TRUE
    )
  )

grafico_pib <- ggplot(mapa_pib) +
  geom_sf(
    aes(
      fill = faixa_pib,
      text = paste0(
        "Município: ", name_muni,
        "<br>PIB per capita: ",
        formatar_moeda(`PIB per capita - R$ [2023]`)
      )
    ),
    color = "white",
    linewidth = 0.04
  ) +
  scale_fill_manual(
    values = c(
      "#F7FBFF",
      "#DEEBF7",
      "#C6DBEF",
      "#9ECAE1",
      "#6BAED6",
      "#2171B5",
      "#08306B"
    ),
    name = "PIB per capita"
  ) +
  labs(
    title = "Distribuição do PIB per capita dos Municípios de Minas Gerais"
  ) +
  theme_void() +
  theme(
    plot.title = element_text(size = 15, face = "bold"),
    legend.position = "right"
  )

ggplotly(
  grafico_pib,
  tooltip = "text"
) %>%
  config(
    displayModeBar = "hover"
  )
```
:::
::::::

Os mapas dos indicadores econômicos evidenciam a forte concentração de
recursos financeiros e atividade econômica em uma parcela relativamente
pequena dos municípios mineiros. Os padrões espaciais observados
reforçam os resultados encontrados nas análises estatísticas e nas
correlações realizadas anteriormente.

Os mapas de Receitas Municipais e Despesas Municipais apresentam
distribuições praticamente idênticas, resultado esperado diante da
correlação extremamente forte identificada entre essas variáveis (r =
0,9952). Os municípios que concentram maiores volumes de arrecadação
também tendem a registrar maiores volumes de gastos públicos, formando
polos econômicos claramente destacados no território estadual. Em
contrapartida, a maior parte dos municípios encontra-se nas faixas
inferiores de arrecadação e despesa, refletindo estruturas econômicas e
administrativas de menor porte.

Observa-se ainda que os maiores volumes financeiros tendem a se
concentrar em regiões mais urbanizadas e economicamente dinâmicas do
estado, especialmente próximas aos grandes centros urbanos e aos
principais eixos de desenvolvimento econômico. Esse comportamento é
compatível com a elevada assimetria observada nas distribuições de
receita e despesa, nas quais poucos municípios concentram grande parte
dos recursos movimentados.

O mapa de PIB per capita revela um padrão distinto. Diferentemente das
receitas e despesas, os municípios com maiores valores de PIB por
habitante não estão necessariamente associados aos maiores centros
populacionais. Algumas localidades de médio ou pequeno porte destacam-se
por apresentarem elevada geração de riqueza em relação ao número de
habitantes, formando núcleos isolados de alta produtividade econômica
distribuídos pelo território mineiro.

Esse comportamento reforça uma das conclusões obtidas anteriormente na
análise de correlação entre IDHM e PIB per capita: embora municípios
economicamente mais produtivos tendam a apresentar melhores indicadores
de desenvolvimento humano, a distribuição da riqueza não ocorre de forma
uniforme no estado. A presença de municípios com PIB per capita elevado
em regiões específicas sugere a influência de atividades econômicas
altamente especializadas, como mineração, agronegócio de alta
produtividade, indústria de transformação e geração de energia.

De forma geral, os mapas mostram que a economia mineira apresenta dois
padrões complementares. De um lado, as receitas e despesas municipais
refletem a concentração administrativa e financeira nos grandes centros
urbanos. De outro, o PIB per capita evidencia que a geração de riqueza
por habitante pode ocorrer também em municípios menores, desde que
exista uma atividade econômica capaz de produzir elevado valor agregado.
Esses resultados ajudam a compreender as desigualdades econômicas
observadas no estado e complementam as análises estatísticas realizadas
ao longo do trabalho.

# Heatmap de correlação das variáveis

O heatmap de correlação é uma ferramenta visual utilizada para analisar
a intensidade e a direção das relações lineares entre as variáveis
numéricas da base de dados. Por meio do coeficiente de correlação de
Pearson, os valores variam entre -1 e 1, indicando desde correlações
negativas perfeitas até correlações positivas perfeitas. Nesse gráfico,
tons mais escuros representam correlações mais fortes, enquanto tons
mais claros indicam relações mais fracas ou inexistentes. A análise
conjunta dessas correlações permite identificar padrões, associações
relevantes e possíveis redundâncias entre as variáveis estudadas.

```{r, echo = FALSE}
#| fig-width: 9
#| fig-height: 7


# Seleciona apenas colunas numéricas
dados_numericos <- dados %>%
  select(where(is.numeric))

colnames(dados_numericos) <- c(
  "Area",
  "Pop2022",
  "Densidade",
  "Pop2025",
  "Escolarizacao",
  "IDHM",
  "Mortalidade",
  "Receitas",
  "Despesas",
  "PIB"
)

matriz_correlacao <- cor(
  dados_numericos,
  use = "pairwise.complete.obs"
)

ggcorrplot(
  matriz_correlacao,
  hc.order = TRUE,
  type = "upper",
  lab = TRUE,
  lab_size = 3,
  outline.color = "white",
  colors = c(
    "#DCEAF7",  # correlação fraca
    "#7FAFD4",  # média
    "#2F6690"   # forte
  )
)
```

::: {.callout-note collapse="true"}
## Ver fórmulas utilizadas

```{r, eval = FALSE}
#| fig-width: 9
#| fig-height: 7


# Seleciona apenas colunas numéricas
dados_numericos <- dados %>%
  select(where(is.numeric))

# Renomeia os campos para melhor leitura
colnames(dados_numericos) <- c(
  "Area",
  "Pop2022",
  "Densidade",
  "Pop2025",
  "Escolarizacao",
  "IDHM",
  "Mortalidade",
  "Receitas",
  "Despesas",
  "PIB"
)

# Cria matriz de correlação com os valores numéricos
matriz_correlacao <- cor(
  dados_numericos,
  use = "pairwise.complete.obs"
)

# Cria o heatmap de correlação
ggcorrplot(
  matriz_correlacao,
  hc.order = TRUE,
  type = "upper",
  lab = TRUE,
  lab_size = 3,
  outline.color = "white",
  colors = c(
    "#DCEAF7",  # correlação fraca
    "#7FAFD4",  # média
    "#2F6690"   # forte
  )
)
```
:::

A matriz de correlação evidencia que as relações mais fortes observadas
estão associadas às variáveis populacionais e financeiras dos
municípios. Destaca-se a correlação praticamente perfeita entre a
***população do censo de 2022*** e a ***população estimada para 2025
(cor = 1,00)***, resultado esperado por se tratar de uma projeção
baseada na população já observada.

Também foram identificadas correlações muito fortes entre as variáveis
financeiras. As ***receitas*** e ***despesas*** municipais apresentam
correlação perfeita ***(cor = 1,00)***, indicando que municípios com
maior arrecadação tendem a registrar também maiores volumes de gastos
públicos. Da mesma forma, observa-se forte associação entre
***população*** e ***indicadores financeiros***, com correlações de
***0,87 a 0,91*** entre população, receitas e despesas, sugerindo que
*municípios mais populosos geralmente possuem maior movimentação
econômica e orçamentária*.

A ***densidade demográfica*** apresentou correlação forte com as
***variáveis populacionais (cor = 0,83)***, indicando que *municípios
mais populosos tendem a apresentar maiores concentrações populacionais*
em seu território. Por outro lado, as correlações entre ***densidade
demográfica*** e indicadores de desenvolvimento, como o ***IDHM (cor =
0,23)*** e o ***PIB per capita (cor = 0,06)***, mostraram-se fracas,
sugerindo que a *concentração populacional não está diretamente
associada ao nível de desenvolvimento humano ou à riqueza média
produzida por habitante*.

As variáveis de ***escolarização*** e ***mortalidade infantil***
apresentaram correlações muito baixas com a maior parte dos demais
indicadores analisados, indicando relações lineares pouco expressivas
dentro da base estudada. Além disso, não foram observadas correlações
negativas relevantes, uma vez que os coeficientes negativos encontrados
possuem magnitude reduzida e se aproximam de zero.

De forma geral, o heatmap revela que os ***fatores demográficos*** e
***financeiros*** são os grupos de variáveis mais fortemente
relacionados entre si, enquanto os indicadores ***sociais*** e de
***desenvolvimento humano*** apresentam associações mais moderadas ou
fracas. Esses resultados contribuem para compreender quais
características dos municípios mineiros tendem a evoluir de maneira
conjunta e quais variáveis apresentam comportamento mais independente
dentro do conjunto de dados analisado.

# Associação entre Variáveis

## Receita x Despesa

### Objetivo

Investigar se municípios com maior capacidade de arrecadação também
apresentam maiores volumes de despesas públicas, identificando a
intensidade da associação entre receitas e gastos municipais.

### Correlação

::: {.callout-note collapse="true"}
#### Ver fórmulas utilizadas

```{r}
correlacao1 <- cor(
  dados$`Total de receitas brutas realizadas - R$ [2024]`, 
  dados$`Total de despesas brutas empenhadas - R$ [2024]`, 
  method = "pearson"
)
```
:::

::: callout-tip
#### Resultado

**Coeficiente de Correlação de Pearson:** `r round(correlacao1,4)`

**Classificação:** Correlação positiva

**Intensidade:** Associação muito forte, quase perfeitamente
correlacionados
:::

### Gráfico de dispersão

```{r, echo = FALSE}
ggplot(
  dados,
  aes(
    x = `Total de receitas brutas realizadas - R$ [2024]`,
    y = `Total de despesas brutas empenhadas - R$ [2024]`
  )
) +
  geom_point(
    color = "steelblue",
    alpha = 0.6
  ) +
  geom_smooth(
    method = "lm",
    color = "darkorange2",
    se = TRUE
  ) +
  scale_x_log10(
    labels = formatar_abreviado
  ) +
  scale_y_log10(
    labels = formatar_abreviado
  ) +
  labs(
    title = "Receitas x Despesas Municipais",
    subtitle = "Escala logarítmica",
    x = "Receitas",
    y = "Despesas"
  ) +
  theme_minimal()
```

### Interpretação Estatística

O coeficiente de correlação de Pearson de 0,9952 indica uma associação
linear positiva extremamente forte entre receitas e despesas municipais.
O valor encontra-se muito próximo de 1, o que significa que as duas
variáveis apresentam comportamento praticamente proporcional ao longo da
amostra.

O gráfico de dispersão reforça esse resultado ao revelar que os
municípios se distribuem próximos de uma reta crescente, evidenciando
que aumentos na arrecadação costumam ser acompanhados por aumentos de
magnitude semelhante nos gastos públicos.

Embora existam alguns municípios de grande porte que se destacam em
relação aos demais, a associação permanece consistente mesmo entre
cidades pequenas e médias, justificando o elevado coeficiente observado.

### Interpretação do contexto

Do ponto de vista econômico e administrativo, essa relação é esperada.
Os municípios financiam grande parte de suas despesas por meio das
receitas arrecadadas diretamente ou recebidas através de transferências
estaduais e federais.

Assim, municípios com maior população, atividade econômica mais intensa
e maior arrecadação tributária tendem a possuir estruturas
administrativas mais complexas, demandando maiores investimentos em
saúde, educação, infraestrutura urbana e serviços públicos.

A correlação observada sugere que o volume de gastos municipais cresce
de forma proporcional à capacidade financeira de cada município,
evidenciando uma forte dependência entre arrecadação e execução
orçamentária.

## População (Censo 2022) x Receitas

### Objetivo

Investigar a relação entre o tamanho da população municipal e o volume
de receitas arrecadadas. Busca-se verificar se municípios mais populosos
tendem a apresentar maiores receitas públicas

### Correlação

::: {.callout-note collapse="true"}
#### Ver fórmulas utilizadas

```{r}

correlacao2 <- cor(dados$`População no último censo - pessoas [2022]`,
        dados$`Total de receitas brutas realizadas - R$ [2024]`,
        method = "pearson")
```
:::

::: callout-tip
#### Resultado

**Coeficiente de Correlação de Pearson:** `r round(correlacao2,4)`

**Classificação:** Correlação positiva

**Intensidade:** Associação muito forte entre as variáveis
:::

### Gráfico de dispersão

```{r, echo = FALSE}
ggplot(
  dados,
  aes(
    x = `População no último censo - pessoas [2022]`,
    y = `Total de receitas brutas realizadas - R$ [2024]`
  )
) +
  geom_point(
    color = "steelblue",
    alpha = 0.6
  ) +
  geom_smooth(
    method = "lm",
    color = "darkorange2",
    se = TRUE
  ) +
  scale_x_log10(
    labels = formatar_abreviado
  ) +
  scale_y_log10(
    labels = formatar_moeda_abreviada
  ) +
  labs(
    title = "População 2022 x Receita",
    subtitle = "Escala logarítmica",
    x = "População (Censo 2022)",
    y = "Receita"
  ) +
  theme_minimal()
```

### Interpretação Estatística

O coeficiente de correlação de Pearson de `r round(correlacao2, 4)`
indica uma associação positiva muito forte entre a população dos
municípios e suas receitas públicas. Isso significa que, de forma geral,
municípios com maior número de habitantes tendem a arrecadar mais
recursos financeiros.

O gráfico de dispersão evidencia uma tendência crescente bem definida,
demonstrando que o aumento da população costuma ser acompanhado por
aumentos na arrecadação municipal. Apesar dessa forte associação,
observa-se uma dispersão maior dos pontos quando comparada à relação
entre receitas e despesas, indicando que municípios com populações
semelhantes podem apresentar volumes de arrecadação distintos.

Essa variabilidade sugere que a população, embora seja um fator
importante para explicar a arrecadação municipal, não é o único elemento
envolvido. Aspectos econômicos, produtivos e tributários também
influenciam significativamente o comportamento das receitas.

### Interpretação do contexto

A relação observada é coerente com a estrutura de financiamento dos
municípios brasileiros. Cidades mais populosas costumam concentrar maior
atividade econômica, maior quantidade de empresas, maior circulação de
mercadorias e serviços e maior arrecadação de tributos locais.

Além disso, diversos mecanismos de transferência de recursos estaduais e
federais consideram critérios populacionais para a distribuição de
verbas públicas. Dessa forma, municípios com mais habitantes
frequentemente recebem maiores repasses governamentais, contribuindo
para o aumento de suas receitas totais.

Entretanto, a correlação não é perfeita porque municípios com populações
semelhantes podem apresentar níveis distintos de desenvolvimento
econômico. Algumas cidades conseguem arrecadar valores muito superiores
devido à presença de atividades industriais, comerciais, agrícolas ou
mineradoras relevantes, enquanto outras dependem mais intensamente de
transferências governamentais.

Os resultados indicam que o tamanho da população exerce forte influência
sobre a arrecadação municipal, mas que fatores econômicos locais também
desempenham papel importante na determinação do volume de receitas.

## IDHM x PIB per capita

### Objetivo

Investigar a relação entre o nível de desenvolvimento humano dos
municípios e a riqueza média produzida por habitante. Busca-se verificar
se municípios com maiores valores de PIB per capita tendem a apresentar
melhores indicadores de desenvolvimento humano.

### Correlação

::: {.callout-note collapse="true"}
#### Ver fórmulas utilizadas

```{r}

correlacao3 <- cor(dados$`IDHM <span>Índice de desenvolvimento humano municipal</span> [2010]`, 
         dados$`PIB per capita - R$ [2023]`, 
         method = "spearman")
```
:::

::: callout-tip
#### Resultado

**Coeficiente de Correlação de Pearson:** `r round(correlacao3,4)`

**Classificação:** Correlação positiva

**Intensidade:** Associação forte entre as variáveis
:::

### Gráfico de dispersão

```{r, echo = FALSE}
ggplot(
  dados,
  aes(
    x = `IDHM <span>Índice de desenvolvimento humano municipal</span> [2010]`,
    y = `PIB per capita - R$ [2023]`
  )
) +
  geom_point(
    color = "steelblue",
    alpha = 0.6
  ) +
  geom_smooth(
    method = "lm",
    color = "darkorange2",
    se = TRUE
  ) +
  scale_x_continuous(
    labels = formatar_abreviado
  ) +
  scale_y_continuous(
    labels = formatar_abreviado
  ) +
  labs(
    title = "IDHM x PIB per capita",
    subtitle = "Escala contínua",
    x = "IDHM",
    y = "PIB per capita"
  ) +
  theme_minimal()
```

### Interpretação Estatística

O coeficiente de correlação de Pearson de `r round(correlacao3, 4)`
indica uma associação positiva forte entre o IDHM e o PIB per capita dos
municípios mineiros. Isso significa que, em geral, municípios com maior
riqueza produzida por habitante tendem a apresentar melhores índices de
desenvolvimento humano.

O gráfico de dispersão confirma essa tendência ao mostrar uma
concentração de pontos que acompanha uma direção crescente. Entretanto,
observa-se uma dispersão considerável entre os municípios, indicando que
valores semelhantes de PIB per capita podem estar associados a
diferentes níveis de IDHM.

Dessa forma, embora exista uma relação clara entre as variáveis, ela não
é perfeita. Isso sugere que outros fatores além da riqueza produzida por
habitante também influenciam o desenvolvimento humano dos municípios.

### Interpretação do contexto

A associação observada é coerente com o conceito de desenvolvimento
humano. Municípios economicamente mais produtivos costumam possuir maior
disponibilidade de recursos para investimentos em educação, saúde,
infraestrutura e qualidade dos serviços públicos, fatores que
influenciam diretamente o IDHM.

Entretanto, a riqueza econômica não garante, por si só, elevados níveis
de desenvolvimento humano. Alguns municípios podem apresentar PIB per
capita elevado devido à presença de atividades econômicas específicas,
como mineração ou grandes indústrias, sem que essa riqueza beneficie
toda a população de maneira uniforme.

Por outro lado, também existem municípios que conseguem apresentar bons
indicadores sociais mesmo sem possuir os maiores PIBs per capita da
amostra. Isso demonstra que o desenvolvimento humano depende não apenas
da geração de riqueza, mas também da forma como os recursos são
distribuídos e transformados em melhorias para a população.

## IDHM x Escolarização

### Objetivo

Investigar a relação entre o percentual de escolarização de crianças de
6 a 14 anos e o Índice de Desenvolvimento Humano Municipal (IDHM).
Busca-se verificar se municípios com melhores indicadores de
desenvolvimento humano tendem a apresentar maiores taxas de
escolarização.

### Correlação

::: {.callout-note collapse="true"}
#### Ver fórmulas utilizadas

```{r}

correlacao4 <- cor(dados$`IDHM <span>Índice de desenvolvimento humano municipal</span> [2010]`,
        dados$`Escolarização <span>6 a 14 anos</span> - % [2022]`,
        method = "pearson")
```
:::

::: callout-tip
#### Resultado

**Coeficiente de Correlação de Pearson:** `r round(correlacao4,4)`

**Classificação:** Correlação negativa

**Intensidade:** Associação quase nula entre as variáveis
:::

### Gráfico de dispersão

```{r, echo = FALSE}
ggplot(
  dados,
  aes(
    x = `IDHM <span>Índice de desenvolvimento humano municipal</span> [2010]`,
    y = `Escolarização <span>6 a 14 anos</span> - % [2022]`
  )
) +
  geom_point(
    color = "steelblue",
    alpha = 0.6
  ) +
  geom_smooth(
    method = "lm",
    color = "darkorange2",
    se = TRUE
  ) +
  labs(
    title = "IDHM x Escolarização %",
    subtitle = "Escala contínua",
    x = "IDHM",
    y = "Escolarização %"
  ) +
  theme_minimal()
```

### Interpretação Estatística

O coeficiente de correlação de Pearson de `r round(correlacao4, 4)`
indica uma associação linear praticamente inexistente entre o IDHM e a
taxa de escolarização dos municípios mineiros. Embora o sinal seja
negativo, sua magnitude é extremamente próxima de zero, não permitindo
afirmar a existência de uma relação linear relevante entre as variáveis.

O gráfico de dispersão reforça esse resultado ao apresentar uma
distribuição horizontal dos pontos, sem qualquer tendência visual clara
de crescimento ou redução da escolarização conforme o IDHM aumenta.

Observa-se ainda que a maioria dos municípios apresenta taxas de
escolarização muito próximas de 100%, independentemente do nível de
desenvolvimento humano. Essa baixa variabilidade da escolarização reduz
significativamente a capacidade de identificar associações estatísticas
com outras variáveis da base.

Dessa forma, os resultados sugerem que o nível de escolarização de
crianças entre 6 e 14 anos se mantém elevado em praticamente todos os
municípios analisados, independentemente das diferenças observadas nos
indicadores de desenvolvimento humano.

### Interpretação do contexto

À primeira vista, poderia ser esperado que municípios com maior IDHM
apresentassem maiores taxas de escolarização. Entretanto, os resultados
indicam que essa relação não é observada na base analisada.

Uma possível explicação é que a escolarização de crianças entre 6 e 14
anos corresponde ao ensino básico obrigatório no Brasil, sendo
amplamente atendida pelos municípios independentemente de suas condições
econômicas ou sociais. Como consequência, a grande maioria das cidades
já apresenta índices muito elevados de escolarização, próximos do limite
máximo de 100%.

Além disso, o IDHM é composto por diversos fatores, incluindo renda,
expectativa de vida e educação. Como a variável de escolarização
utilizada representa apenas uma parcela específica da dimensão
educacional, ela não é suficiente para explicar as diferenças observadas
no desenvolvimento humano dos municípios.

Os resultados sugerem que outros fatores, como renda, qualidade da
educação, acesso à saúde e condições socioeconômicas da população,
exercem influência mais significativa sobre o IDHM do que a simples
presença das crianças na escola.

## IDHM x Mortalidade Infantil

### Objetivo

Investigar a relação entre a mortalidade infantil e o Índice de
Desenvolvimento Humano Municipal (IDHM), buscando verificar se
municípios com melhores indicadores de desenvolvimento humano tendem a
apresentar menores taxas de mortalidade infantil.

### Correlação

::: {.callout-note collapse="true"}
#### Ver fórmulas utilizadas

```{r}

correlacao5 <- cor(dados$`IDHM <span>Índice de desenvolvimento humano municipal</span> [2010]`,
        dados$`Mortalidade infantil - óbitos por mil nascidos vivos [2023]`,
        method = "pearson",
        use = "complete.obs")
```
:::

::: callout-tip
#### Resultado

**Coeficiente de Correlação de Pearson:** `r round(correlacao5,4)`

**Classificação:** Correlação negativa

**Intensidade:** Associação fraca entre as variáveis
:::

### Gráfico de dispersão

```{r, echo = FALSE}
ggplot(
  dados,
  aes(
    x = `IDHM <span>Índice de desenvolvimento humano municipal</span> [2010]`,
    y = `Mortalidade infantil - óbitos por mil nascidos vivos [2023]`
  )
) +
  geom_point(
    color = "steelblue",
    alpha = 0.6
  ) +
  geom_smooth(
    method = "lm",
    color = "darkorange2",
    se = TRUE
  ) +
  labs(
    title = "IDHM x Mortalidade Infantil",
    subtitle = "Escala contínua",
    x = "IDHM",
    y = "Mortalidade infantil (óbitos por mil nascidos)"
  ) +
  theme_minimal()
```

### Interpretação Estatística

O coeficiente de correlação de Pearson de `r round(correlacao5, 4)`
indica uma associação negativa fraca entre o IDHM e a mortalidade
infantil dos municípios mineiros. O sinal negativo sugere que municípios
com maiores índices de desenvolvimento humano tendem a apresentar
menores taxas de mortalidade infantil.

O gráfico de dispersão reforça essa tendência ao apresentar uma
inclinação descendente, indicando que os valores de mortalidade infantil
tendem a diminuir à medida que o IDHM aumenta. Entretanto, observa-se
uma dispersão considerável dos pontos ao redor dessa tendência geral,
evidenciando que municípios com níveis semelhantes de desenvolvimento
humano podem apresentar taxas de mortalidade infantil bastante
diferentes.

Dessa forma, embora exista uma relação estatística identificável entre
as variáveis, sua intensidade é relativamente baixa. Isso sugere que o
IDHM contribui para explicar parte do comportamento da mortalidade
infantil, mas não é suficiente para explicar sozinho as diferenças
observadas entre os municípios.

### Interpretação do contexto

A relação observada é coerente com os conceitos de desenvolvimento
humano e saúde pública. Municípios que apresentam melhores condições de
renda, educação e qualidade de vida tendem a oferecer melhores condições
de acesso à saúde, saneamento básico, vacinação e acompanhamento médico,
fatores que contribuem diretamente para a redução da mortalidade
infantil.

Entretanto, a correlação encontrada foi relativamente fraca, indicando
que a mortalidade infantil depende de diversos fatores além do
desenvolvimento humano medido pelo IDHM. Aspectos como infraestrutura
hospitalar, cobertura da atenção básica, políticas públicas de saúde,
condições de saneamento e vulnerabilidade social podem influenciar
significativamente esse indicador.

Além disso, a variável de mortalidade infantil apresentou uma quantidade
expressiva de registros ausentes na base de dados, o que reduz o número
de municípios considerados no cálculo da correlação e pode limitar
parcialmente a identificação de padrões mais consistentes.

Os resultados sugerem que municípios com melhores níveis de
desenvolvimento humano tendem, em média, a apresentar menores taxas de
mortalidade infantil, mas que essa relação é influenciada por diversos
fatores adicionais que não estão representados diretamente pelo IDHM.

# Principais Descobertas

A análise exploratória dos 853 municípios de Minas Gerais permitiu
identificar padrões demográficos, sociais e econômicos relevantes, bem
como relações estatísticas entre as variáveis estudadas.

## Aspectos demográficos

- A população dos municípios apresenta elevada concentração em poucas
  cidades de grande porte, enquanto a maioria dos municípios possui
  menos de 10 mil habitantes.
- A densidade demográfica apresentou a maior variabilidade observada
  entre os indicadores demográficos, com coeficiente de variação
  superior a 450%, evidenciando forte concentração populacional em
  centros urbanos específicos.
- Os mapas geográficos mostraram que os maiores contingentes
  populacionais concentram-se principalmente na Região Metropolitana de
  Belo Horizonte e em outros polos urbanos relevantes do estado.

## Aspectos sociais

- A escolarização de crianças entre 6 e 14 anos apresentou comportamento
  altamente homogêneo em todo o estado, com média de 98,99% e
  coeficiente de variação de apenas 1,37%.
- O IDHM apresentou distribuição relativamente equilibrada entre os
  municípios, com baixa dispersão e concentração predominante na faixa
  de médio desenvolvimento humano.
- A mortalidade infantil foi o indicador social com maior
  heterogeneidade, apresentando diferenças significativas entre
  municípios e uma quantidade expressiva de registros ausentes.

## Aspectos econômicos

- Receitas e despesas municipais apresentaram forte concentração em
  poucos municípios, refletindo grandes diferenças na capacidade
  financeira das administrações locais.
- O PIB per capita mostrou elevada heterogeneidade econômica,
  evidenciando municípios altamente produtivos convivendo com
  localidades de menor dinamismo econômico.
- Os mapas econômicos revelaram padrões espaciais distintos entre
  arrecadação municipal e geração de riqueza por habitante.

## Correlações

Entre as associações analisadas, destacam-se:

- ***Receita × Despesa:*** correlação extremamente forte (r = 0,9952).
- ***População × Receita:*** correlação muito forte (r = 0,8701).
- ***IDHM × PIB per capita:*** correlação forte (r = 0,7023).
- ***IDHM × Escolarização:*** correlação praticamente nula (r =
  -0,0138).
- ***IDHM × Mortalidade Infantil:*** correlação negativa fraca (r =
  -0,2375).

Esses resultados indicam que fatores econômicos e populacionais tendem a
apresentar relações mais intensas entre si do que os indicadores sociais
analisados.

# Conclusão

O presente trabalho realizou uma análise exploratória de dados dos
municípios de Minas Gerais utilizando técnicas estatísticas descritivas,
visualizações gráficas, análise espacial e correlação entre variáveis.

Os resultados demonstraram que Minas Gerais apresenta grande diversidade
demográfica, econômica e social entre seus municípios. Enquanto alguns
indicadores, como a escolarização, mostraram elevada uniformidade em
praticamente todo o território, variáveis relacionadas à população,
arrecadação pública e atividade econômica apresentaram forte
concentração em poucos municípios.

A análise de correlação permitiu compreender melhor as relações
existentes entre os indicadores. Observou-se que municípios mais
populosos tendem a possuir maiores volumes de receitas e despesas,
enquanto o desenvolvimento humano apresenta associação moderada com a
riqueza produzida por habitante. Por outro lado, algumas variáveis
sociais apresentaram relações pouco expressivas, evidenciando a
influência de múltiplos fatores no desenvolvimento municipal.

A utilização de mapas temáticos complementou as análises estatísticas ao
permitir a visualização da distribuição espacial dos indicadores,
facilitando a identificação de padrões regionais e desigualdades
territoriais.

De forma geral, o trabalho demonstrou como ferramentas de Ciência de
Dados podem ser utilizadas para transformar bases públicas em
informações relevantes para compreensão da realidade socioeconômica dos
municípios mineiros, contribuindo para análises comparativas e para o
suporte à tomada de decisão baseada em dados.

# Referências

## Base de dados

As informações utilizadas neste trabalho foram obtidas a partir das
seguintes fontes:

| Instituição | Descrição | Link |
|----|----|----|
| Instituto Brasileiro de Geografia e Estatística (IBGE) | Base de dados utilizada para obtenção dos indicadores demográficos, sociais e econômicos dos municípios de Minas Gerais. | <https://www.ibge.gov.br/cidades-e-estados> |
| geobr (IPEA) | Base cartográfica oficial utilizada para construção dos mapas municipais de Minas Gerais. | <https://ipeagit.github.io/geobr> |

## Linguagem e ambiente

O desenvolvimento e a elaboração do relatório foram realizados com as
seguintes ferramentas:

| Ferramenta | Finalidade | Link |
|----|----|----|
| R | Linguagem utilizada para tratamento, análise e visualização dos dados. | <https://www.r-project.org> |
| RStudio | Ambiente de desenvolvimento utilizado para execução dos scripts. | <https://posit.co/products/open-source/rstudio> |
| Quarto | Geração e publicação do relatório final em formato HTML. | <https://quarto.org> |

## Bibliotecas e Pacotes

As análises e visualizações apresentadas neste trabalho foram
construídas utilizando as seguintes bibliotecas da linguagem R:

| Biblioteca | Finalidade | Documentação |
|----|----|----|
| readxl | Leitura da planilha Excel (.xlsm) utilizada como fonte dos dados. | <https://readxl.tidyverse.org> |
| dplyr | Manipulação, filtragem, agrupamento e transformação dos dados. | <https://dplyr.tidyverse.org> |
| ggplot2 | Construção dos gráficos estatísticos do relatório. | <https://ggplot2.tidyverse.org> |
| corrplot | Construção da matriz de correlação. | <https://taiyun.github.io/corrplot> |
| ggcorrplot | Construção do heatmap de correlação. | <https://rpkgs.datanovia.com/ggcorrplot> |
| forcats | Ordenação e manipulação de fatores em gráficos e tabelas. | <https://forcats.tidyverse.org> |
| plotly | Criação dos gráficos e mapas interativos. | <https://plotly.com/r> |
| DT | Construção de tabelas interativas. | <https://rstudio.github.io/DT> |
| scales | Formatação de escalas, moedas, percentuais e eixos dos gráficos. | <https://scales.r-lib.org> |
| geobr | Download e manipulação dos mapas oficiais dos municípios brasileiros. | <https://ipeagit.github.io/geobr> |
| sf | Manipulação de dados geoespaciais e objetos cartográficos. | <https://r-spatial.github.io/sf> |
| stringi | Padronização e tratamento de caracteres e nomes de municípios. | <https://stringi.gagolewski.com> |
